【裁判字號】    96,重訴,1
【裁判日期】    990412
【裁判案由】    拆屋還地
【裁判全文】
臺灣宜蘭地方法院民事判決               96年度重訴字第1號
原      告1 楊美佐
          2 楊錦煌
          3 楊志晟
          4 楊美枝
          5 楊美玟
          6 楊美姝
          7 楊美莉
          8 邱楊美淑
          9 林秀英
兼  共  同
訴訟代理人10陳朝根
被      告1 林玉美
          2 林寶琴
          3 林寶娥
          4 林青華
          5 林簡阿杏
          6 林文彬
          7 曹阿麵
          8 林國雄
          9 林月惠
          10林秋娥
          11林秋琴
          12林秀鳳
          13簡彩雲
          14簡阿貴
          15廖林美珠
          16簡萬力
          17林美蘭
          18林萬成
          19游 愛
          20何栓
          21簡楊招有
          22游楊粉
          23羅楊英梅
          24方國明
          25方秀婉
          26方妤萍
          27方錦全
          28林錫欽
被      告29林碧霞
          30林美雲
          31林雅婷
          32林桂蘋原名林素.
兼上列4 人
共      同
訴訟代理人33林坤樹
被      告34羅榮燦
          35羅榮桐
被      告36羅榮輝
訴訟代理人37羅榮進
被      告38葉世馨
          39葉美娜
          40葉美華
          41葉美玲
          42葉美娟
          43葉美珍
          44許羅惜
          45羅榮欽
          46羅月雲
          47羅榮川
          48藍阿毛
          49羅惠敏
          50羅建成
          51羅美惠
          52羅建民
          53羅金泉
          54賴絹惠
          55羅旭如
          56羅靖怡
          57羅悅慈
          58羅虞村
          59羅紅
          60林韓基
          61林陳素蘭
          62林淑珍
          63林素蓮
            兼下1人法定代理.
          64林雅萍
          65林坤明
          66林宏賓
          67林宏德
          68林宏仁
          69林宏維
          70游阿根
          71李游淑惠
          72游淑選
          73吳游麗珠
          74游麗鳳
          75游振
          76呂林玉蘭
          77林燦能
          78林光庭
          79林阿純
          80林素良
          81林嘉筠
          82林裴翊
          83林素霞
          84林素梅
          85黃玉蘭
          86林心慧
          87胡林慧珍
被      告88林文貴
          89林金茂
          90林坤木
          91林肇村
          92羅榮進
          93林串陽
          94林玉如
          95林小琪
          96林正達
          97林雪
          98游林阿綿
          99游茂俊
         100林憲鴻
上列13  人
共      同
訴訟代理人  吳振東律師
複 代 理人  蕭育芳    住宜蘭市縣○○街32巷6號
被     告101林淑慧    住宜蘭縣冬山鄉○○路102巷6號
         102林瑜湞    住宜蘭縣冬山鄉○○○路160號
         103林寶香    住宜蘭縣冬山鄉○○路512號
         104林琴    住宜蘭縣冬山鄉○○路178號
         105林阿儉    住宜蘭縣冬山鄉○○○路377巷39號
         106林榮州    住宜蘭縣冬山鄉○○路176號
         107林色鳳    住宜蘭縣冬山鄉○○路101巷13號
         108林燦陽    住台北縣樹林市○○路○段63號
                      居台北縣樹林市○○街91巷1弄6號
         109林秀娥    住宜蘭縣冬山鄉○○村○○○路126巷5
                      0號
         110林燦標    住桃園縣龜山鄉○○○路185巷60弄1號
                      4樓
         111林素瓊    住宜蘭縣員山鄉○○村○○○路83號
         112林麗貞    住宜蘭縣五結鄉○○路○段256巷6之5號
         113林錦昌    住宜蘭縣羅東鎮○○路○ 段75巷96弄20
                      號
         114江蒼霖    住宜蘭縣冬山鄉○○路725號
         115江清祥    住宜蘭縣冬山鄉○○路725號
         116江清和    住桃園縣桃園市○○路○段1119號2樓
         117江阿珠    住宜蘭縣冬山鄉○○路655巷18號
         118江英鳳    住宜蘭縣冬山鄉○○路202號
         119江惠菁    住宜蘭縣冬山鄉○○路415巷32號
         120吳月娥    住桃園縣桃園市○○○街120巷27弄32
                      號
         121林昌賢    住桃園縣桃園市○○○街120巷27弄32
                      號
         122林靜怡    住桃園縣大溪鎮○○○街22巷25號
         123林靜    住桃園縣桃園市○○○街120巷27弄32
                      號
         124林家豪    住桃園縣桃園市○○○街120巷27弄32
                      號
被     告125林政安    住台北縣樹林市○○街91巷1弄9號3樓
         126林育緯    住台北縣樹林市○○街91巷1弄9號3樓
兼上2人法
定代理 人127徐春英    住台北縣樹林市○○街91巷1弄9號3樓
上列當事人間拆屋還地事件，本院於民國99年3月15日言詞辯論
終結，判決如下：
    主      文
被告林玉美、林寶琴、林雪、林寶娥、林青華、林簡阿杏、林文
貴、林文彬、曹阿麵、林國雄、林月惠、林秋娥、林秋琴、林秀
鳳、簡彩雲、簡阿貴、廖林美珠、簡萬力、林美蘭、林萬成，應
將坐落宜蘭縣三星鄉○○段一一七地號土地上如附圖編號Ａ-1所
示面積一七三點六三平方公尺之建物拆除，並將上開建物占有之
基地返還予原告。
被告林碧霞、方秀婉、方妤萍、方錦全、林美雲、林雅婷、林錫
欽、林肇村、林桂蘋，應將坐落宜蘭縣三星鄉○○段一一七地號
土地如附圖編號Ｂ-5所示面積六七點二一平方公尺之建物拆除，
並將上開建物占有之基地返還予原告。
被告林坤木應將坐落宜蘭縣三星鄉○○段一一七地號土地上如附
圖編號Ｂ-6所示面積七二點五九平方公尺之建物拆除，並將上開
建物占有之基地返還予原告。
被告羅榮燦、羅榮桐、羅榮輝、葉世馨、葉美娜、葉美華、葉美
玲、葉美娟、葉美珍、許羅惜、羅榮欽、羅榮進、羅月雲、羅榮
川、藍阿毛、羅惠敏、羅建成、羅美惠、羅建民、羅金泉、賴絹
惠、羅旭如、羅靖怡、羅悅慈、羅虞村，應將坐落宜蘭縣三星鄉
○○段一一七地號土地上如附圖編號Ｃ所示面積一五八點二八平
方公尺之建物拆除，並將占有之基地返還予原告。
被告林韓基、林陳素蘭、林淑珍、林素蓮、林雅萍、林坤明、林
串陽、林宏賓、林宏德、林宏仁、林宏維、林玉如、林小琪、林
正達，應將坐落宜蘭縣三星鄉○○段一一七地號土地上如附圖編
號Ｄ所示面積五十九平方公尺之建物拆除，並將占有之基地返還
予原告原告其餘之訴駁回。
訴訟費用由被告林玉美、林寶琴、林雪、林寶娥、林青華、林簡
阿杏、林文貴、林文彬、曹阿麵、林國雄、林月惠、林秋娥、林
秋琴、林秀鳳、簡彩雲、簡阿貴、廖林美珠、簡萬力、林美蘭、
林萬成連帶負擔百分之七，被告林碧霞、方秀婉、方妤萍、方錦
全、林美雲、林雅婷、林錫欽、林肇村、林桂蘋連帶負擔百分之
三，被告林坤木負擔百分之三，被告羅榮燦、羅榮桐、羅榮輝、
葉世馨、葉美娜、葉美華、葉美玲、葉美娟、葉美珍、許羅惜、
羅榮欽、羅榮進、羅月雲、羅榮川、藍阿毛、羅惠敏、羅建成、
羅美惠、羅建民、羅金泉、賴絹惠、羅旭如、羅靖怡、羅悅慈、
羅虞村連帶負擔百分之七，被告林韓基、林陳素蘭、林淑珍、林
素蓮、林雅萍、林坤明、林串陽、林宏賓、林宏德、林宏仁、林
宏維、林玉如、林小琪、林正達連帶負擔百分之二點五，餘由原
告負擔。
本判決第一項於原告以新台幣參拾參萬陸仟元為被告林玉美、林
寶琴、林雪、林寶娥、林青華、林簡阿杏、林文貴、林文彬、曹
阿麵、林國雄、林月惠、林秋娥、林秋琴、林秀鳳、簡彩雲、簡
阿貴、廖林美珠、簡萬力、林美蘭、林萬成供擔保後得假執行，
但前開被告如以新台幣壹佰萬柒仟零伍拾肆元為原告供擔保後，
得免為假執行。
本判決第二項於原告以新台幣壹拾參萬元為被告林碧霞、方秀婉
、方妤萍、方錦全、林美雲、林雅婷、林錫欽、林肇村、林桂蘋
供擔保後得假執行，但前開被告如以新台幣參拾捌萬玖仟捌佰壹
拾捌元為原告供擔保後，得免為假執行。
本判決第三項於原告以新台幣壹拾肆萬零伍佰元為被告林坤木供
擔保後得假執行，但前開被告如以新台幣肆拾貳萬壹仟零貳拾貳
元為原告供擔保後，得免為假執行。
本判決第四項於原告以新台幣參拾萬陸仟元為被告羅榮燦、羅榮
桐、羅榮輝、葉世馨、葉美娜、葉美華、葉美玲、葉美娟、葉美
珍、許羅惜、羅榮欽、羅榮進、羅月雲、羅榮川、藍阿毛、羅惠
敏、羅建成、羅美惠、羅建民、羅金泉、賴絹惠、羅旭如、羅靖
怡、羅悅慈、羅虞村供擔保後得假執行，但前開被告如以新台幣
玖拾壹萬捌仟零貳拾肆元為原告供擔保後，得免為假執行。
本判決第五項於原告以新台幣壹拾壹萬肆仟壹佰元為被告林韓基
、林陳素蘭、林淑珍、林素蓮、林雅萍、林坤明、林串陽、林宏
賓、林宏德、林宏仁、林宏維、林玉如、林小琪、林正達供擔保
後得假執行，但前開被告如以新台幣參拾肆萬貳仟貳佰元為原告
供擔保後，得免為假執行。
原告其餘假執行之聲請駁回。
    事實及理由
壹、程序方面：
一、本件被告林寶琴、林寶娥、林青華、林簡阿杏、林文彬、林
    國雄、林月惠、林秋娥、林秋琴、林秀鳳、簡彩雲、簡阿貴
    、廖林美珠、簡萬力、林美蘭、林萬成、游愛、何栓、簡楊
    招有、游楊粉、羅楊英梅、方秀婉、方妤萍、方錦全、羅榮
    燦、羅榮桐、葉世馨、葉美娜、葉美華、葉美玲、葉美娟、
    葉美珍、許羅惜、羅月雲、羅榮川、藍阿毛、羅惠敏、羅建
    成、羅美惠、羅建民、羅金泉、賴絹惠、羅旭如、羅靖怡、
    羅悅慈、羅虞村、羅紅、林寒基、林陳素蘭、林淑珍、林
    素蓮、林雅萍、林坤明、林宏賓、林宏德、林宏仁、林宏維
    、李游淑惠、游淑選、吳游麗珠、游麗鳳、呂林玉蘭、林光
    庭、林阿純、林素良、林嘉筠、林裴翊、林素霞、林素梅、
    黃玉蘭、林心慧、胡林慧珍、林淑慧、林瑜湞、林寶香、林
    琴、林阿儉、林榮州、林色鳳、林燦陽、林秀娥、林素瓊
    、江蒼霖、江清祥、江清和、江阿珠、江英鳳、江惠菁、吳
    月娥、林昌賢、林靜怡、林靜、林家豪、林政安、林育緯
    、徐春英，未於言詞辯論期日到場；被告林玉美、曹阿麵、
    羅榮欽、方國明、游振、游阿根、林錫欽、林燦陽、林燦
    標、林麗貞、林錦昌，未於最後言詞辯論期日到場，均核無
    民事訴訟法第386條各款所列情形，爰依原告之聲請，由其
    一造辯論而為判決。
二、查原告原起訴主張坐落宜蘭縣三星鄉○○段117 地號之土地
    為原告楊美佐、楊錦煌、楊志晟、楊美枝、楊美玟、楊美姝
    、楊美莉、邱楊美淑、林秀英等9人所共有（詳卷(1)第42至4
    4 頁），於民國38年間分別為被告或被告之被繼承人登記地
    上權，原登記設定之存續期間至41年間已陸續屆滿，原告已
    於91年7 月19日因存續期間屆滿而辦妥塗銷地上權登記在案
    ，惟被告等人所有之地上物迄今仍繼續占有系爭土地，而構
    成無權占有，故依民法第767條、第840條之規定，起訴請求
    被告林玉美、林寶琴、林寶娥、林青華、林簡阿杏、林文貴
    、林文彬、曹阿麵、林秋娥、林秋琴、林秀鳳、簡彩雲、簡
    阿貴、林美珠、簡萬力、林美蘭、林萬成、林坤樹、林金茂
    、林坤木、林碧霞、林美雲、林雅婷、林肇村、林錫欽、林
    素貞、羅榮燦、羅榮桐、羅榮輝、羅秀鑾（葉羅秀鑾）、羅
    惜（許羅惜）、羅榮欽、羅榮進、羅月雲、羅榮川、羅錦坤
    、羅金泉、羅清田、羅虞村、林寒基、林宏賓、林串揚、林
    錦坤、林雪、游阿根、游林阿綿、游茂俊、林鎮坤、林阿連
    、林賀然、林永枝、林燦陽、林燦標、林燦平、林素瓊、林
    麗貞、林錦昌等57人應將渠等所有坐落系爭土地之建物拆除
    後返還土地（部分被告為請求辦妥繼承登記後拆屋還地）。
    嗣因：(1)被告葉羅秀鑾起訴前已死亡，故撤回對其之起訴並
    追加其繼承人葉美娜、葉美華、葉美玲、葉美娟、葉美珍為
    被告（詳卷(1)第268 頁）；被告羅錦坤起訴前已死亡，故撤
    回對其之起訴並追加其繼承人羅惠敏、羅建成、羅美惠、羅
    建民、葉美娜、葉美華、葉美玲、葉美娟、葉美珍為被告（
    詳卷(1)第284 頁）；被告羅清田起訴前已死亡，故撤回對其
    之起訴並追加其繼承人羅旭如、羅靖怡、羅悅慈為被告（詳
    卷(1)第294 頁）；被告林錦坤起訴前已死亡，故撤回對其之
    起訴並追加其繼承人林玉如、林淑娟、林小琪、林正達為被
    告（詳卷(1)第302 頁）；被告林鎮坤起訴前已死亡，故撤回
    對其之起訴並追加其繼承人林阿翠、林阿龍、呂林玉蘭、林
    燦能、林光庭為被告（詳卷(1)第312 頁）；被告林阿連起訴
    前已死亡，故撤回對其之起訴並追加其繼承人林阿純、林素
    良、林嘉筠及林裴翊（上 2人為林政德之繼承人）、林素霞
    、林素梅為被告（詳卷(1)第321 頁）；被告林賀然起訴前已
    死亡，故撤回對其之起訴並追加其繼承人林心慧、胡林慧珍
    、林憲鴻、林淑慧為被告（詳卷(1)第337頁）；被告林永枝
    起訴前已死亡，故撤回對其之起訴並追加其繼承人林阿儉、
    林榮州、林色鳳、林瑜湞、林寶香為被告（詳卷(1)第348 頁
    ）；被告林阿翠於起訴前死亡，故撤回對其之起訴並追加其
    繼承人江蒼霖、江清祥、江清和、江阿珠、江英鳳、江惠菁
    為被告（詳卷(4)第265、290頁）。(2)復查知：訴外人羅阿發
    之繼承人尚有羅張阿守、羅紅；訴外人林阿文之繼承人尚
    有林陳素蘭、林淑珍、林素蓮、林雅萍、林坤明、林宏德、
    林宏仁、林宏維，且林宏德、林宏仁、林宏維兼為訴外人林
    松輝之繼承人；訴外人游松之繼承人乃有李游淑惠、游淑選
    、吳游麗珠、游麗鳳、游振峰等人；訴外人林永昌之繼承人
    尚有林國雄、林月惠；訴外人楊阿森之繼承人尚有游愛、何
    栓、簡楊招有、游楊粉、羅楊英梅、方國明、方秀婉、方妤
    萍、方錦全，而追加渠等為被告（詳卷(2)第240、249、258
    、282、310、328、341頁）；(3)又因：被告林燦平於訴訟進
    行中死亡，而由其繼承人徐春英、林政安、林育緯具狀聲明
    承受訴訟（詳卷(3)第388至390頁）；被告羅張阿守於訴訟進
    行中死亡，其繼承人均已為原起訴被告而承受之（詳卷(5)第
    340 頁）；被告林阿龍於訴訟進行中死亡，而由本院依職權
    裁定命其繼承人吳月娥、林昌賢、林靜怡、林靜、林家豪
    承受訴訟（詳卷(6)第18頁）。(3)暨因原告陳朝根嗣因買賣而
    取得部分土地所有權應有部分，而追加為原告（詳卷(4)第12
    0 頁）。並將起訴聲明更正如下述當事人之原告聲明欄所示
    之內容（詳卷(6)第270至273頁）。核其所為訴之變更，其請
    求之基礎事實同一，且其訴訟標的對於數人亦有必須合一確
    定之情事，合於民事訴訟法第255條第1項但書第1款、第5款
    之規定，應得准許。
貳、實體方面：
一、原告主張：
(一)緣原告所有坐落宜蘭縣三星鄉○○段117 地號，地目建，面
    積5,123 平方公尺之土地（下稱系爭土地），於38年間分別
    為被告或被告之被繼承人登記地上權，原登記設定之存續期
    間為3年，至41年間陸續屆滿，並於91年7月19日因存續期間
    屆滿而辦妥塗銷地上權登記在案，故被告等人之地上權已不
    存在，且自期限屆滿後不生當然變更為不定期限之效果，於
    期限屆滿時該地上權當然消滅。惟被告等人所有之地上物迄
    今仍繼續占有系爭土地，均屬無權占有，並無被告所稱之不
    定期租賃關係存在，且迭經原告申請調解無效，均不成立，
    而侵害原告之所有權。為此，爰依民法第767 條之規定，起
    訴請求被告拆除前開地上物後，將占用之基地返還予原告，
    原告並願依民法840 條規定，於被告等人占用土地面積在原
    地上權登記之範圍內，以時價補價之，超出部分屬不法加蓋
    擴建，均不予補償等語。
(二)並聲明：
１、被告林玉美、林寶琴、林雪、林寶娥、林青華、林簡阿杏、
    林文貴、林文彬、曹阿麵、林國雄、林月惠、林秋娥、林秋
    琴、林秀鳳、簡彩雲、簡阿貴、廖林美珠、簡萬力、林美蘭
    、林萬成等20人，應將坐落系爭土地上如附圖編號Ａ所示面
    積113.59平方公尺及編號Ａ-1所示面積173.63平方公尺，合
    計287.22平方公尺之地上建物拆除，並將基地返還予原告。
２、(1)被告林坤樹、游愛、何栓、簡楊招有、游楊粉、羅楊英梅
    、林金茂、林坤木、林碧霞、方國明、方秀婉、方妤萍、方
    錦全、林美雲、林雅婷、林肇村、林錫欽、林桂蘋等人，應
    將坐落系爭土地上，如附圖編號Ｂ所示面積29.66 平方公尺
    、編號Ｂ-1所示面積28.85平方公尺、編號Ｂ-2所示面積32.
    1平方公尺、編號Ｂ-3所示面積30.13平方公尺之建物拆除，
    並將基地返還予原告；(2)被告林金茂英將坐落系爭土地上如
    附圖編號Ｂ-4所示面積58.56 平方公尺之建物拆除，並將基
    地返還予原告；(3)被告林碧霞、方國明、方秀婉、方妤萍、
    方錦全、林美雲、林雅婷、林錫欽、林桂蘋等人應將坐落系
    爭土地上如附圖編號Ｂ-5所示面積67.21 平方公尺之建物拆
    除，並將基地返還予原告；(4)被告林坤木應將坐落系爭土地
    上如附圖編號Ｂ-6所示面積72.59 平方公尺之建物拆除，並
    將基地返還予原告。
３、被告羅榮燦、羅榮桐、羅榮輝、葉世馨、葉美娜、葉美華、
    葉美玲、葉美娟、葉美珍、許羅惜、羅榮欽、羅榮進、羅月
    雲、羅榮川、藍阿毛、羅惠敏、羅建成、羅美惠、羅建民、
    羅金泉、賴絹惠、羅旭如、羅靖怡、羅悅慈、羅虞村、羅紅
    棗等人，應將坐落系爭土地上，如附圖編號Ｃ所示面積158.
    28平方公尺、編號Ｃ-1所示面積111.04平方公尺之建物拆除
    ，並將基地返還予原告。
４、(1)被告林韓基、林陳素蘭、林淑珍、林素蓮、林雅萍、林坤
    明、林宏賓、林宏德、林宏仁、林宏維、林串陽、林玉如、
    林小琪、林正達等人，應將坐落系爭土地上，如附圖編號Ｄ
    所示面積59平方公尺之建物拆除，並將基地返還於原告；(2)
    被告林宏賓、林宏德、林宏仁、林宏維、林串陽等人應將坐
    落系爭土地上如附圖編號Ｄ-2所示面積120.90平方公尺之建
    物拆除，並將基地返還於原告；(3)被告林玉如、林小琪、林
    正達等人應將坐落系爭土地上如附圖編號Ｄ-3所示面積119.
    24平方公尺之建物拆除，並將上開占有之土地返還予原告。
５、被告游茂俊應將坐落系爭土地上，如附圖編號Ｅ所示面積12
    7.41平方公尺之建物拆除，並將上開占有之土地返還予原告
    。
６、被告林雪、游阿根、游林阿綿、李游淑惠、游淑選、吳游麗
    珠、游麗鳳、游振峰、游茂俊等人，應將坐落系爭土地上，
    如附圖編號Ｈ所示面積96.04平方公尺、編號Ｊ所示面積119
    .46平方公尺之建物拆除，並將基地返還予原告。
７、(1)被告江蒼霖、江清祥、江清和、江阿珠、江英鳳、江惠菁
    、吳月娥、林昌賢、林靜、林家豪、林靜怡、呂林玉蘭、
    林燦能、林光庭、林阿純、林素良、林嘉筠、林裴翊、林素
    霞、林素梅、黃玉蘭、林心慧、胡林慧珍、林憲鴻、林淑慧
    、林琴、林阿儉、林榮州、林色鳳、林瑜湞、林寶香、林
    燦陽、林秀娥、林燦標、徐春英、林政安、林育緯、林素瓊
    、林麗貞、林錦昌等人，應將坐落系爭土地上如附圖編號Ｆ
    -2所示面積85.32 平方公尺之建物拆除，並將基地返還予原
    告；(2)被告林燦陽、林秀娥、林燦標、徐春英、林政安、林
    育緯、林素瓊、林麗貞、林錦昌等人，應將坐落系爭土地上
    如附圖編號Ｆ所示面積77.87 平方公尺之建物拆除，並將基
    地返還予原告。
二、被告方面則以：
(一)被告林寶琴、林寶娥、林青華、林簡阿杏、林文彬、林國雄
    、林月惠、林秋娥、林秋琴、林秀鳳、簡彩雲、簡阿貴、廖
    林美珠、簡萬力、林美蘭、林萬成、游愛、何栓、簡楊招有
    、游楊粉、羅楊英梅、方秀婉、方妤萍、方錦全、羅榮燦、
    羅榮桐、葉世馨、葉美娜、葉美華、葉美玲、葉美娟、葉美
    珍、許羅惜、羅月雲、羅榮川、藍阿毛、羅惠敏、羅建成、
    羅美惠、羅建民、羅金泉、賴絹惠、羅旭如、羅靖怡、羅悅
    慈、羅虞村、羅紅、林寒基、林陳素蘭、林淑珍、林素蓮
    、林雅萍、林坤明、林宏賓、林宏德、林宏仁、林宏維、李
    游淑惠、游淑選、吳游麗珠、游麗鳳、呂林玉蘭、林光庭、
    林阿純、林素良、林嘉筠、林裴翊、林素霞、林素梅、黃玉
    蘭、林心慧、胡林慧珍、林淑慧、林瑜湞、林寶香、林琴
    、林阿儉、林榮州、林色鳳、林燦陽、林秀娥、林素瓊、江
    蒼霖、江清祥、江清和、江阿珠、江英鳳、江惠菁、吳月娥
    、林昌賢、林靜怡、林靜、林家豪、林政安、林育緯、徐
    春英等人，未於言詞辯論期日到場，亦未提出準備書狀作何
    聲明或陳述。
(二)被告林文貴、林金茂、林坤木、林串陽、林憲鴻  羅榮進、
    林雪、游林阿綿、游茂俊、林玉如  林小琪、林正達、林肇
    村部分，答辯理由摘要詳如本件卷宗(7)第275至277頁之附表
    所示，並略為：
１、被告林文貴占用附圖編號Ａ、Ａ-1所示土地即聲明(一)部分：
    本件原告之被繼承人楊萬寶、楊萬生、楊金通與被告林文貴
    之被繼承人林永賜、訴外人林永錫、林永昌、林永欽等人於
    18年間口頭訂有租賃契約，約定由林永賜等人給付楊萬寶等
    人每年稻榖112.5 斤（75年間，楊萬寶等人將租金調整為每
    年稻榖225 斤），作為承租附圖Ａ、Ａ-1部分土地之租金，
    並於38年10月30日辦理地上權設定登記。嗣被告之被繼承人
    死亡，上開編號Ａ、Ａ-1所示部分，由被告林玉美等人繼承
    之（即原告聲明(一)所列被告），被告林文貴占有使用，並依
    約繼續給付原告租金等情，復經原告楊美佐、楊錦煌於鈞院
    96年12月4日言詞辯論時自認彼2人收受租金等情屬實，有租
    金收據在卷可憑。足見被告之被繼承人林永賜等人，係基於
    承租人之地位而占有該土地，被告林文貴因繼承其被繼承人
    合法占有之連鎖關係而占有之，原告及其指定之代理人亦依
    循往例向被告收受租金，至為瞭然。又原告於91年7 月19日
    塗銷系爭土地之地上權設定登記後，雖藉此拒絕受領租金，
    但被告林文貴仍將原告拒收之租金，向鈞院提存所提存等情
    ，有提存書及國庫存款繳款書在卷足憑，復經原告於96年7
    月24日及同年12月14日民事補充理由狀中自認屬實。是兩造
    間就系爭土地，確有不定期租賃關係存在，殆無疑義。再者
    ，原告所提自48年起至79年止之消費者物價指數試算表，祇
    能作為其調整租金數額之依據，並無法依該表算出被告之被
    繼承人所承租土地之範圍。而依原證三之他項權利登記聲請
    書，被告之被繼承人林永賜等4 人之地上權範圍各為「土地
    一部壹陸坪壹合壹勺」，原告楊志晟於鈞院96年12月4 日言
    詞辯論時陳述：75年以後租金每平方公尺2.123 台斤穀物為
    計算標準，其租金為452.199 台斤穀物，但原告祇向被告林
    文貴收取之租金為每年225 台斤穀物，可見其承租範圍應非
    限於原地上權登記之面積而已，尚應包括晒穀場等語，資為
    答辯。
２、被告林金茂、林坤木、林肇村占用附圖編號Ｂ、Ｂ-1至Ｂ-6
    所示土地即聲明(二)部分：原告之被繼承人楊萬寶、楊萬生、
    楊金通與被告林金茂、林坤木、林肇村之被繼承人楊阿森於
    18年間口頭訂有租賃契約，約定由楊阿森給付楊萬寶等人每
    年稻穀270斤（75年間，楊萬寶等人調整租金為每年租穀540
    斤），資為承租附圖編號Ｂ、Ｂ-1至Ｂ-6所示部分之土地租
    金，並於38年10月30日辦理地上權設定登記。嗣兩造之被繼
    承人死亡，該編號Ｂ、Ｂ-1至Ｂ-6部分由被告林坤樹等人繼
    承之（即原告聲明(二)所列被告），林坤木、林金茂、林肇村
    占有使用，並依約繳租，有原告及其指定之代理人於收租時
    所出具之收據在卷可稽。92年間，原告以該地上權已塗銷登
    記為由，拒收租金，被告爰將應給付之租金向鈞院提存所提
    存等情，業經原告楊美佐、楊美淑、楊錦煌、楊志晟於96年
    7月24日補充理由狀及鈞院同年12月4日言詞辯論時自認屬實
    ，並有租金收據、提存書及國庫存款繳款書足憑。是楊阿森
    係基於承租人之地位而占有系爭編號Ｂ、Ｂ-1至Ｂ-6所示建
    物坐落之基地居住，被告林金茂、林坤木、林肇村因繼承楊
    阿森之合法占有之連鎖關係而占有之，自俱屬有權占用等語
    ，資為答辯。
３、被告羅榮進占用附圖編號Ｃ、Ｃ-1所示土地即聲明(三)部分：
    原告之被繼承人楊萬寶、楊萬生、楊金通與被告羅榮進之被
    繼承人羅阿發於18年間口頭訂有租賃契約，約定由羅阿發給
    付楊萬寶等人每年稻穀150 斤（75年間楊萬寶等人將租金調
    整為每年600 斤），作為承租系爭土地之租金，雙方並於38
    年10月30日辦理地上權設定登記。嗣兩造之被繼承人死亡，
    該附圖編號Ｃ、Ｃ-1所示部分由被告羅榮燦等人繼承之（即
    原告聲明(三)所列被告），其子羅玉山負責管理（現由被告羅
    榮進占有使用），並依約繼續繳納租金，原告於收租時出具
    有收據等情，業經原告楊美佐、楊美淑、楊錦煌、楊志晟於
    96年7月24日、8月3日補充理由狀及鈞院同年12月4日言詞辯
    論時自認屬實。是被告之被繼承人羅阿發，係基於承租人之
    地位而占有系爭土地，被告羅榮進因繼承其被繼承人合法占
    有之連鎖關係而占有之，自屬有權占用。又羅阿發自18年起
    承租上開土地後，均依約向原告之被繼承人楊萬寶等人繳交
    租金。71年間，被告羅榮進之父及叔伯因土地鑑界，發現被
    告林雪所有編號Ｊ-1所示部分之建物，占用被告羅榮進等共
    有毗鄰之同段116地號土地面積400平方公尺，乃向原告之被
    繼承人表明：原告之被繼承人楊金通等人從18年起，向被告
    林雪及其先人有溢收該編號Ｊ-1建物所占用基地地租情事，
    經彼等同意被告羅榮進等人之應繳租金，由原告向被告林雪
    及其先祖所溢收之地租中扣除，被告羅榮進暫時毋需再付租
    ，迄該溢收款項扣完為止等情，業經原告楊美佐於鈞院96年
    12 月4日言詞辯論時自認屬實，並有附圖編號Ｊ-1記載為使
    用毗鄰116 地號土地等情可稽，足見被告羅榮進與原告間確
    有達成上開租金抵繳之協議。故原告主張：被告羅榮進自71
    年起拒繳租金，且116地號土地寬度8公尺、長度約53公尺後
    偏斜至被告羅榮進等圖例所示Ｃ房屋，可證被告林雪等前述
    之房屋未占用116 地號，林雪所有編號Ｊ-1之建屋占用與本
    案無關，被告抗繳地租長達26年，其附圖編號Ｃ所示建物為
    無權占用云云，殊非事實等語，資為答辯。
４、被告林串陽、林玉如、林小琪、林正達占用附圖編號Ｄ、Ｄ
    -2、Ｄ-3所示土地即聲明(四)部分：被告林串陽、林宏賓、林
    玉如、林小琪、林正達及林宏德、林宏仁（三星鄉○○路90
    號房屋所有人）、林宏維均為林阿文之孫。原告之被繼承人
    楊萬寶、楊萬生、楊金通與被告林串陽等人之被繼承人林阿
    文於18年間口頭訂有租賃契約，約定由林阿文給付楊萬寶等
    人每年稻穀130 斤（75年間，楊萬寶等人將租金調整為每年
    210斤），作為承租系爭土地之租金，並於38 年10月30日辦
    理系爭土地地上權設定登記。嗣被告之被繼承人死亡，該附
    圖編號Ｄ、Ｄ-2、Ｄ-3部分由被告林韓基等人繼承之（即訴
    之聲明(四)所列被告），被告仍依約繳交租金，有原告及其指
    定之代理人於收租時所出具收據在卷可憑。其中編號Ｄ-3部
    分，自66年至92年間之租金，由被告林玉如、林小琪、林正
    達之父林錦坤繳納；編號Ｄ-2部分自89年至92年間之租金，
    由被告林串陽於91年4 月16日以永興郵局匯入原告楊美佐之
    郵局第0000000-000000 0號帳戶。92年間，原告以該地上權
    已塗銷登記為由拒收租金，被告爰將應付之租金向鈞院提存
    所提存等情，業經原告楊美佐、楊錦煌、楊志晟於鈞院96年
    12月4 日言詞辯論時自認屬實，有該言詞辯論筆錄、收據等
    在卷可稽。是被告之被繼承人林阿文係基於承租人之地位而
    占有系爭土地上開部分建屋居住，被告林串陽等人因繼承其
    被繼承人合法占有之連鎖關係而占有之，自屬有權占用。又
    原告所提出之48年至75年間消費者物價指數比較表，祇能作
    為調整租金數額之參考，無法依該表資為計算被告之被繼承
    人所承租土地範圍之依據。而依原證三之他項權利登記聲請
    書所示，被告之被繼承人林阿文之地上權範圍雖為「土地一
    部參捌坪玖合肆勺」，原告楊志晟於鈞院96年12月4 日言詞
    辯論時所述之75年以後租金每平方公尺2.123 斤穀物計算之
    ，其租金應為273.27斤穀物，但原告卻向被告等人收取210
    斤稻穀之租金，可見本件承租範圍非僅限於原地上權登記面
    積之範圍，應包括晒穀場無疑等語，資為答辯。
５、被告游茂俊占用附圖編號Ｅ所示土地即聲明(五)部分：附圖編
    號Ｅ所示部分即三星鄉○○路90-3號房屋，係被告游茂俊於
    79年間，向被告林韓基之父林長欽買受，此部分為林長欽之
    父林阿文向原告之被繼承人楊萬寶等人承租之範圍，被告游
    茂俊於買受該屋後，均依約向原告楊錦煌繳交每年按稻榖21
    0斤計算之租金。迄92 年間，原告以前開地上權登記已塗銷
    為由而拒收租金，被告乃將應給付之租金向鈞院提存所提存
    等情，已如前述。是被告游茂俊之前手林長欽，係因繼承其
    父林阿文與原告之被繼承人楊萬寶等人間之租賃關係，而占
    用附圖編號Ｅ所示土地興建與屋，被告游茂俊復因買賣關係
    而占有上開土地，自有正當權源等語，資為答辯。
６、被告林雪占用附圖編號Ｈ、Ｊ所示土地即聲明(六)部分：本件
    被告游林阿綿、游茂俊分別為地上權人游阿塗之子、媳，被
    告林雪係地上權人游阿趖之媳，已故訴外人游阿准之妻。原
    告之被繼承人楊萬寶、楊萬生、楊金通與被告之被繼承人游
    阿塗、游阿趖於18年間口頭訂有租賃契約，約定由游阿塗、
    游阿趖各給付楊萬寶每年稻榖150 斤（75年間，原告之被繼
    承人將租金調整為每年稻榖225 斤），作為承租系爭土地之
    租金，並於38年10月30日辦理地上權設定登記。嗣被告之被
    繼承人死亡，該附圖編號Ｈ、Ｊ由被告林雪等人繼承之（即
    原告訴之聲明(六)所列被告），並由被告依約繼續繳交租金，
    有原告及其指定之代理人於收租時並出具收據可憑。迨92年
    間，原告以前開地上權已塗銷登記為由拒收租金，被告爰將
    應給付之租金向鈞院提存所提存等情，業經原告於96年7 月
    24日民事補充理由狀中自認屬實，並有租金收據、提存書及
    國庫存款繳款書可稽。是被告之被繼承人游阿塗、游阿趖係
    基於承租人之地位而占有系爭土地Ｈ、Ｊ所示土地建屋，被
    告游林阿錦、游茂俊、林雪因繼承其被繼承人之合法占有連
    鎖關係而占有之，自有正當權源。又依原證三之他項權利登
    記聲請書，游阿趖之地上權範圍雖為「土地一部柒肆坪參合
    伍勺」，楊萬寶等向游阿趖收取每年稻榖150 斤作為租金，
    依承租當時之地價而言，原告之被繼承人楊萬寶等每年向游
    阿塗、游阿趖收取之租金，應逾該地上權登記面積之範圍。
    故原告主張：被告自89年後拒繳租金，原告自得請求被告林
    雪拆屋還地云云，亦無可取等語，資為答辯。
７、被告林憲鴻等人占用附圖Ｆ、Ｆ-2所示土地即聲明(七)部分：
    被告林憲鴻係地上權人林阿生之孫，為林賀然與被告黃玉蘭
    所生之長子。原地上權人林阿生於42年5月6日死亡，其向原
    告之被繼承人楊萬寶所承租土地之範圍如附圖編號Ｆ、Ｆ-2
    所示部分，由其子林賀然、林永枝、林振蒼共同繼承之。嗣
    被告之被繼承人死亡，編號Ｆ部分由被告黃玉蘭、林心慧、
    林慧珍、林憲鴻、林淑慧等人共同繼承之；編號Ｆ與Ｆ-2間
    之空地由被告江蒼霖、江清祥、江清和、江阿珠、江英鳳、
    江惠菁、吳月娥、林昌賢、林靜、林家豪、林靜怡、呂林
    玉蘭、林燦能、林光庭、林阿純、林素良、林嘉筠、林裴翊
    、林素霞、林素梅等人繼承之；Ｆ-2部分由被告林琴、林
    阿儉、林榮州、林色鳳、林瑜湞、林寶香、林燦陽、林秀娥
    、林燦標、徐春英、林政安、林育緯、林素瓊、林麗貞、林
    錦昌等人繼承之。此由原告於96年10月25日提出之林阿生（
    含林振蒼）之繼承系統表，及林賀然、被告黃玉蘭、林心慧
    、胡林慧珍、林淑慧、林憲鴻之戶籍謄本觀之即明。當時因
    林振蒼兄弟尚未分爨而同財共炊，乃由排行居長之林振蒼為
    上開建物管理人，繳納房屋稅，有林賀然繳交租金收據及房
    屋稅籍證明在卷可稽。是被告黃玉蘭、林心慧、胡林慧珍、
    林淑慧、林憲鴻為原地上權人林阿生之法定繼承人。故原告
    主張：附圖編號Ｆ所示部分，為林振蒼繼承使用之云云，即
    非事實。又被告林憲鴻之父林賀然於原地上權人林阿生死亡
    後，繼承該編號Ｆ部分之地上建物及土地承租權，並依約向
    原告之被繼承人楊萬寶等人繳納該部分之地租。嗣林賀然與
    原告之被繼承人死亡，該編號Ｆ部分由被告黃玉蘭等人繼承
    並使用，依約繼續向原告繳交租金，原告及其指定代理人於
    收租時並出具收據為憑。92年間，原告以前開地上權已塗銷
    登記為由拒收租金，被告爰將應給付之租金向鈞院提存所提
    存等情，業經原告於96年7 月24日民事補充理由狀中自認屬
    實。足見被告林憲鴻之父林賀然與被告黃玉蘭，自林阿生死
    亡後迄92年間，均依約向原告之被繼承人及原告繳交地租。
    則被告林憲鴻等人占用附圖編號Ｆ、Ｆ-2所示土地係本於繼
    承被繼承人之合法占有連鎖關係而占有之，自有正當權源等
    語，資為答辯。
８、並聲明：原告之訴駁回，如受不利判決願供擔保請准宣告免
    為假執行。
(三)被告林玉美、曹阿麵部分，未於最後言詞辯論期日到場部分
    ，然其前到庭聲明略為：原告之訴駁回。
(四)被告林坤樹、林碧霞、林美雲、林雅婷、林桂蘋部分：起訴
    與事實不符，我們有繳租金，都有按時繳納，也有收據，租
    金並非原告訴代來收，他說我們3年才繳1次，這是不實在，
    原告憑什麼拆屋還地。又原告塗銷地上權並沒有通知我們，
    我們要求恢復地上權登記。況事實上我們已把租金提存在法
    院，並不是不繳。我們租的土地不是只有建物的基地而已，
    還包括晒穀場還有5釐地。起初1甲地換算5釐地每年繳納4,8
    00元，後來75年漲到每年5釐地繳納租金9,60 0元。5釐地收
    270 斤稻穀，另外擴建部分也都是經過地主同意。且鋼筋水
    泥的房子不是1天造成。如果每平方公尺是2.123台斤稻穀來
    計算，算出來1 甲地需19,800多斤的稻穀，原告這樣換算是
    不合邏輯。另本件應該屬不定期的租賃。雖然地上權到期，
    但我們定有租約，要打書面契約原告不同意，原告指稱我們
    89年拒繳並不實在，90年他還有來收租金，後來原告拒收，
    我們在92年有來法院提存。我們的地上權時間屆至後，租約
    還在，依照民法第422 條視為不定期契約，原告不可以請求
    我們拆屋還地，且依土地法第10 4條規定，我們並無違反相
    關規定，原告更沒有理由請求我們拆屋還地。此外，認為租
    金有包括沒有登記的地上權部分土地等語，資為答辯。並聲
    明：原告之訴駁回。
(五)被告林錫欽部分，未於最後言詞辯論期日到場，其前到庭答
    辯略為：我們有繳租金，原告憑什麼拆屋還地，起訴與事實
    不符等語，資為答辯。並聲明：原告之訴駁回。
(六)被告羅榮輝部分：羅阿發的繼承人從71年起沒有繳納租金，
    是因為林雪有一部分土地是羅家的土地，71年以前都有繳納
    ，後來發現楊金通溢收的情形，有向地主表示要算到100多
    年才扣完等語，資為答辯。並聲明：原告之訴駁回。
(七)被告羅榮欽部分，未於最後言詞辯論期日到場，其前到庭答
    辯略為：我們是有權使用土地，因為我有繳納租金等語，資
    為答辯。並聲明：原告之訴駁回。
(八)被告游阿根部分，未於最後言詞辯論期日到場，其前到庭答
    辯略為：同其餘被告答辯。並聲明：原告之訴駁回。
(九)被告林燦陽、林燦標、林麗貞部分，未於最後言詞辯論期日
    到場，其前到庭答辯略為：部分：原告若有賠償，同意拆屋
    還地等語，資為答辯。並聲明：原告之訴駁回。
(十)被告林錦昌、方國明部分：未於最後言詞辯論期日到場，亦
    未提出準備書狀作何聲明或陳述。並聲明：原告之訴駁回。
(十一)被告游振部分未於最後言詞辯論期日到場，其前到庭陳
    述略為：引用被告游林阿綿所為之答辯。並聲明：原告之訴
    駁回。
三、兩造不爭執之事實：
(一)坐落宜蘭縣三星鄉○○段117地號，地目建，面積5,123平方
    公尺之土地為原告楊美佐、楊錦煌、楊志晟、楊美枝、楊美
    玟、楊美姝、楊美莉、邱楊美淑、林秀英及陳朝根所共有；
    上開土地於重劃前地號為尾塹段清洲小段84地號，原為楊萬
    寶、楊萬生、楊金通所共有，嗣由原告楊美佐等人因繼承等
    原因而取得各應有部分之所有權（其中陳朝根非繼承取得，
    係因與楊美佐間之土地互易約定，復以買賣為原因而移轉登
    記系爭土地之所有權應有持分378分之1）。
(二)前開土地於於38年間，為上揭原所有權人分別與訴外人即部
    分被告之被繼承人：1 、林永錫、林永昌、林永欽、林永賜
    ；2、楊阿森；3、羅阿發；4、林阿文；5、林阿生等人，以
    「建築地上物為目的」設定地上權；嗣於91年間原告以該地
    上權設定約定之存續期間分別於41年10、11月間陸續屆滿為
    由，於同年7 月19日辦理塗銷上開地上權登記在案；另上揭
    地上權於塗銷前所登記之權利人為林英、楊阿森、羅阿發
    、鄭有順、林永賜、林永錫、林永昌、林永欽、林碧榮、林
    阿文、林阿生、游茂俊、游阿根、林雪等人。
四、得心證之理由：
    本件兩造爭執之處，乃在於：兩造間就系爭土地有無被告所
    主張之不定期租賃關係存在？又原告主張依所有權的法律關
    係，請求被告等人應將系爭土地上如訴之聲明所示之建物分
    別予以拆除，將占用之基地返還予原告，是否有理由？茲審
    酌如下：
(一)兩造間就系爭土地有無被告所主張之不定期租賃關係存在？
１、按所有人對於無權占有或侵奪其所有物者，得請求返還之，
    民法第767 條前段定有明文。以無權占有為原因，請求返還
    所有物之訴，被告對原告就其物有所有權存在之事實無爭執
    ，而僅以非無權占有為抗辯者，原告於被告無權占有之事實
    ，無舉證責任。被告應就其取得占有，係有正當權源之事實
    證明之。又法院所確定之事實，皆係過去之歷史事實，為確
    保裁判之客觀性及公正性，事實之確定即非單純法院主觀之
    認識，須依「證據法則」作合理客觀之認定，而當事人主張
    之事實有爭執者，當事人就其所主張有利於己之事實，即有
    提出證據證明其事實真實性之責任，此亦稱之舉證責任，當
    事人不能盡舉證責任，或所舉之證據不能證明所主張之事實
    為真正時，即須負有受到敗訴判決之危險，而民事訴訟上，
    負有舉證責任者雖無庸使法院得到「不容有合理性的懷疑」
    的確切心證，但仍必須收得「證據之優勢」，即足使法院取
    得蓋然性的心證，是於言詞辯論終結時，如法院可獲得蓋然
    之心證時，待證事實將可受肯定之判斷，如屬微弱心證以下
    的心證，應予否定之。故被告如不能就其為有權占有予以證
    明，即應認原告之請求為有理由。
２、查本件原告主張宜蘭縣三星鄉○○段117 地號土地為渠等所
    共有，而於系爭土地上坐落有如附圖編號Ａ、Ａ-1、Ｂ、Ｂ
    -1至Ｂ-6、Ｃ、Ｃ-1、Ｄ、Ｄ-2至Ｄ-3、Ｅ、Ｈ、Ｊ、Ｆ、
    Ｆ-2所示之建物乃為被告等人所共有或事實所有，現分別為
    被告等人所占用之事實，乃為兩造所不爭執（未到庭之被告
    經合法通知未到場，復未為聲明或具狀陳述，依法即視同自
    認），並經本院至現場勘驗及囑託宜蘭縣羅東地政事務所為
    測量，製有勘驗筆錄（含現場照片）及複丈成果圖在卷可按
    （詳卷(1)第459至464頁、卷(2)第3頁），堪信屬實。然原告
    否認被告使用系爭土地為有權占有，則依首開說明，被告自
    應就渠等占用系爭土地，乃有法律上之正當權源，負舉證之
    責。茲就被告抗辯前開如附圖各編號所示建物坐落系爭土地
    上屬有權占有乙節，亦即均係基於不定期租賃關係而占有系
    爭土地等情，有無理由？分述如下：
(１)如附圖編號Ａ及Ａ-1所示建物部分：
 １.上述建物為被告林玉美、林寶琴、林雪、林寶娥、林青華、
    林簡阿杏、林文貴、林文彬、曹阿麵、林國雄、林月惠、林
    秋娥、林秋琴、林秀鳳、簡彩雲、簡阿貴、廖林美珠、簡萬
    力、林美蘭、林萬成等人公同共有，尚未繼承登記；其中編
    號Ａ部分原屬已辦保存登記之三星鄉○○段4 建號部分建物
    坐落位置，登記之所有權人為上揭被告之被繼承人林永錫、
    林永昌、林永欽、林永賜等4 人、另Ａ-1部分未辦保存登記
    ，均屬同一所有權之事實，為兩造所不爭執，並有被繼承人
    林永錫、林永昌、林永欽、林永賜之繼承系統表、除戶資料
    、各繼承人戶籍謄本、建物登記謄本在卷可按，堪信屬實。
    被告抗辯渠等所有前開建物坐落系爭土地上屬有權占有，係
    以：被告之被繼承人林永錫等4 人於18年間與原土地所有權
    人楊萬寶、楊萬生、楊金通口頭訂定有租賃契約，約定由林
    永賜等人給付楊萬寶等人每年稻榖112.5 斤（75年間楊萬寶
    等人將租金調整為每年稻榖225 斤），作為承租坐落附圖編
    號Ａ、Ａ-1之建物部分所示面積土地之租金，並於38年10月
    30日辦理地上權設定登記。嗣被告之被繼承人死亡後，即由
    被告林玉美等人繼承之，且被告林文貴占有使用，並依約繼
    續給付原告租金，復經原告楊美佐、楊錦煌自認彼2 人收受
    租金等情屬實，並有租金收據在卷可憑。足見被告之被繼承
    人林永賜等人，係基於承租人之地位而占有該土地，被告林
    文貴因繼承其被繼承人合法占有之連鎖關係而占有之。又原
    告於91年7 月19日塗銷系爭土地之地上權設定登記後，雖藉
    此拒絕受領租金，但被告林文貴仍將原告拒收之租金，向鈞
    院提存所提存等情，有提存書及國庫存款繳款書在卷足憑，
    復經原告自認屬實，是兩造間就系爭土地，確有不定期租賃
    關係存在等語，為其主要論據。
 ２.經查：
  依系爭地上權於38年間之登記情形觀之，係被告之被繼承人
    林永錫、林永昌、林永欽、林永賜等人，租用原因係以「依
    照民法第832條規定建築地上物為目的（本國式、土角造、
    住宅）」向原土地所有權人即原告之被繼承人楊萬寶、楊萬
    生、楊金通租用系爭土地一部（16.11 坪），約定地租每年
    120元、租用期間即存續期間自38年10月30日起至41年10月2
    9日止，共計3年，其權利種類為設定地上權登記等記載內容
    甚明，此有建築物改良物情形填報表、他項權利登記聲請書
    、地上權設定契約書等件附卷可按（詳卷(1)第46頁至50頁）
    ，且被告並不否認前開文書及其記載內容之真正，堪信屬實
    。被告雖抗辯被告之被繼承人林永錫等4 人於18年間即與原
    土地所有權人楊萬寶、楊萬生、楊金通口頭訂定有租賃契約
    ，並以林金茂為9 年間出生，可證39年設定地上權系爭土地
    早有建物存在為其佐據。然建物占用他人土地之原因甚多，
    可能係基於無償借用、有償租賃或無權占用等不一而足，縱
    被告所提證據足以證明系爭地上權設定前早有建物存在，亦
    難以此謂必有口頭租賃契約存在，否則倘有上述不定期租約
    存在，何以38年間被告之被繼承人林永錫等 4人與原土地所
    有權人楊萬寶等3人共同設定地上權時須特別約定租期為3年
    ，且該地上權設定契約書關於租用土地標示欄「借放」項內
    復載明「未納租額自民國前至今」？故被告此部分之抗辯，
    尚無足採。
  而按，同一物上之債權與物權，個別獨立存在，除依法有混
    同原因外，不能使之消滅。本件上訴人如就系爭土地有不定
    期租賃關係存在，雖嗣復設定地上權登記，不過為加強租賃
    關係，二者自可並存，地上權雖因期限屆滿而消滅，該不定
    期租賃關係如無其他消滅原因，當可繼續存在。最高法院著
    有85年度台上字第2928號裁判意旨可參。查系爭編號Ａ部分
    建物（面積113.59平方公尺）坐落之基地，部分乃屬上述地
    上權設定（16.11坪，約53.26平方公尺）之範圍即曾辦保存
    登記之三星鄉○○段4 建號建物（登記面積53平方公尺），
    此乃為兩造所不爭執，並有建物登記謄本（詳在卷(7)第263
    頁）可按。然嗣後該建物業經拆除重建，原建物業已滅失，
    此由地上權設定時所檢附之建築改良物情形填報表所載為構
    造為「土角造」（詳卷(2)第128 頁）或前開建物登記謄本所
    載為「木造」，但現存建物構造已更為「磚造石綿瓦頂、部
    分鐵皮頂」即可證之。而前開地上權雖於41年間期限屆滿而
    嗣經原告請求塗銷登記，然前開土地所有權人乃至嗣後繼受
    之原告楊美佐、楊錦順等人仍繼續向被告收取租金，直至91
    年7 月19日塗銷系爭土地之地上權設定登記後，始藉此拒絕
    受領租金，但被告林文貴仍將原告拒收之租金，向鈞院提存
    所提存等情，業經原告楊美佐、楊錦順、楊志晟、邱楊美淑
    陳述在卷，並有被告所提出之收據及提存書及國庫存款繳款
    書在卷足憑（詳(1)第195、196、202、203頁、卷(3)第148至1
    54頁）。則原告於41年間地上權（物權）存續期間及租賃（
    債權）期限屆滿後，仍繼續向被告收取租金，應有民法第45
    1 條所定「租賃期限屆滿後，承租人仍為租賃物之使用收益
    ，而出租人不即表示反對之意思者，視為以不定期限繼續契
    約」之適用，尚難以其不知期限屆滿故仍續為收租等詞為卸
    。又前開土地租額原為每年120元，嗣於75年間調整增加為1
    倍，兩造雖分別主張係因物價調整（此為原告主張）或使用
    面積擴大（被告抗辯含所有擴建及晒穀場）而為之，雙方各
    執乙詞，然均未提出足以明確證明所述事實為真之具體證據
    為佐，衡之尚無足全然採信。而觀諸系爭編號Ａ部分建物現
    占用面積乃為113.59平方公尺，適約增加近於上述地上權設
    定面積約53.22平方公尺之1倍（小數點以下之倍數誤差，或
    因當時未經專業地政機關測量所致），顯見被告抗辯因面積
    擴大而增加租額乙節，尚非毫無可採，執此堪認被告辯稱就
    系爭編號Ａ部分所示之建物，乃有不定期租賃關係存在乙節
    ，應堪採信為真；至於另擴建之編號Ａ-1之建物，被告亦辯
    稱又不定期租賃關係存在云云，則難認已盡舉證之責，無法
    信為真實。
(２)如附圖編號Ｂ、Ｂ-1至Ｂ-6所示建物部分：
 １.如附圖編號Ｂ、Ｂ-1至Ｂ-3所示建物（面積合計120.74平方
    公尺），原屬已辦保存登記之三星鄉○○段5 建號部分建物
    （登記面積88平方公尺）坐落位置，該建號現登記所有權人
    為訴外人楊阿森（已歿），其繼承人為被告林坤樹、游愛、
    何栓、簡楊招有、游楊粉、羅楊英梅、林金茂、林坤木、林
    碧霞、方秀婉、方妤萍、方錦全、林美雲、林雅婷、林肇村
    、林錫欽、林桂蘋等人；另編號Ｂ4所示部分即同段114建號
    建物，登記為被告林金茂所有；編號Ｂ5 所示部分未保存登
    記，事實上處分權人為被告林碧霞、方秀婉、方妤萍、方錦
    全、林美雲、林雅婷、林肇村、林錫欽、林桂蘋等9人；Ｂ6
    部分未保存登記，事實上處分權人為被告林坤木，上開各建
    物目前實際上由被告林坤木、林金茂、林肇村占有使用等事
    實，為兩造所不爭執，並有被繼承人楊阿森之繼承系統表、
    除戶資料、各繼承人戶籍謄本、建物登記謄本在卷可按，堪
    信屬實（另被告方國明部分並無繼承權，詳後述爭點(二)之
    (2)之說明）。被告抗辯渠等前開所有建物坐落系爭土地上屬
    有權占有，無非係以被告之被繼承人楊阿森於18年間與原土
    地所有權人楊萬寶、楊萬生、楊金通口頭訂有租賃契約，約
    定由楊阿森給付楊萬寶等3人每年稻穀270斤（75年間楊萬寶
    等人調整租金為每年租穀540 斤），資為承租附圖編號Ｂ、
    Ｂ-1至Ｂ-6所示部分之土地租金，並於38年10月30日辦理地
    上權設定登記。嗣兩造之被繼承人死亡，上開建物由被告林
    坤樹等人繼承之（即原告聲明二所列被告），現由林坤木、
    林金茂、林肇村占有使用，並依約繳租，有原告及其指定之
    代理人於收租時所出具之收據在卷可稽。92年間，原告以該
    地上權已塗銷登記為由，拒收租金，被告爰將應給付之租金
    向鈞院提存所提存等情，業經原告楊美佐、楊美淑、楊錦煌
    、楊志晟自認屬實，並有租金收據、提存書及國庫存款繳款
    書足憑。是被告之被繼承人楊阿森係基於承租人之地位而占
    有編號Ｂ、Ｂ-1至Ｂ-6所示建物坐落之基地居住，被告林金
    茂、林坤木、林肇村因繼承楊阿森之合法占有之連鎖關係而
    占有之，自俱屬有權占用等語，為其主要抗辯論據。
 ２.經查：
  依系爭地上權於38年間之登記情形觀之，係被告之被繼承人
    楊阿森，租用原因係以「依照民法第832 條規定建築地上物
    為目的（本國式、木造、住宅）」向原土地所有權人即原告
    之被繼承人楊萬寶、楊萬生、楊金通租用系爭土地一部（26
    .75坪），約定地租「空白」、租用期間即存續期間自38年1
    0月30日起至41年10月29日止，共計3年，其權利種類為設定
    地上權登記等記載內容甚明，此有建築物改良物情形填報表
    、他項權利登記聲請書、地上權設定契約書等件附卷可按（
    詳卷(1)第52頁至56頁），且被告並不否認前開文書及其記載
    內容之真正，堪信屬實。被告雖抗辯被告之被繼承人楊阿森
    於18年間與原土地所有權人楊萬寶、楊萬生、楊金通口頭訂
    有租賃契約，然並未提出任何證據為佐，已難採信。況建物
    占用他人土地之原因甚多，已如前述，故系爭地上權設定前
    早有建物存在，亦難以此謂必有口頭租賃契約存在，否則倘
    有上述不定期租約存在，何以38年間被告之被繼承人楊阿森
    與原土地所有權人楊萬寶等3 人共同設定地上權時須特別約
    定租期為3年？故被告此部分之抗辯，尚無足採。
  而按，同一物上之債權與物權，個別獨立存在，除依法有混
    同原因外，不能使之消滅。故地上權雖因期限屆滿而消滅，
    該不定期租賃關係如無其他消滅原因，當可繼續存在。乃有
    前揭最高法院85年度台上字第2928號裁判意旨可參。查系爭
    編號Ｂ、Ｂ-1至Ｂ-3所示建物（面積合計120.74平方公尺）
    坐落之基地，部分乃屬上述地上權設定（26.75坪，約88.43
    平方公尺）之範圍即曾辦保存登記之三星鄉○○段5 建號建
    物（登記面積88平方公尺），此乃為兩造所不爭執，並有建
    物登記謄本（詳在卷(7)第264 頁）可按。然嗣後該建物業經
    拆除重建，原建物業已滅失，此由地上權設定時所檢附之建
    築改良物情形填報表（詳卷(2)第129 頁）或前開建物登記謄
    本所載，其構造均為「木造」，但現存建物構造已更為「磚
    造鐵皮頂」即可證之。就此，被告亦陳稱：編號Ｂ、Ｂ-1至
    Ｂ-3所示建物係原設定範圍、Ｂ-4至Ｂ-6所示建物為擴建，
    前者為52年間改建、後者為53年間建造，亦可證之。而前開
    地上權雖於41年間期限屆滿而嗣經原告請求塗銷登記，然前
    開土地所有權人乃至嗣後繼受之原告楊美佐、楊錦煌、楊志
    晟等人仍繼續向被告收取租金，直至91年7 月19日塗銷系爭
    土地之地上權設定登記後，始藉此拒絕受領租金，但被告仍
    將原告拒收之租金，向鈞院提存所提存等情，業經原告楊美
    佐、楊錦順、楊志晟、邱楊美淑陳述在卷，並有被告所提出
    之收據及提存書及國庫存款繳款書在卷足憑（詳(1)第197至
    200 頁、卷(3)第148至154頁）。則原告於41年間地上權（物
    權）存續期間及租賃（債權）期限屆滿後，仍繼續向被告收
    取租金，應有民法第451 條所定「租賃期限屆滿後，承租人
    仍為租賃物之使用收益，而出租人不即表示反對之意思者，
    視為以不定期限繼續契約」之適用，尚難以其不知期限屆滿
    故仍續為收租等詞為卸。又前開土地租額不詳（地上權設定
    契約書為空白，然兩造均不爭執有租金之約定），其間曾約
    定為270斤稻穀，嗣於75年間調整增加1倍而為540 斤稻穀，
    兩造雖分別主張係因物價調整（此為原告主張）或使用面積
    擴大（被告抗辯含所有擴建及晒穀場）而為之，雙方各執乙
    詞，然均未提出足以明確證明所述事實為真之具體證據為佐
    ，衡之尚無足全然採信。而觀諸系爭編號Ｂ、Ｂ-1至Ｂ-3部
    分建物現占用面積乃為120.74平方公尺，加上Ｂ-4部分58.5
    6 平方公尺（此為原告不爭執嗣後曾因受欺瞞而同意讓被告
    林金茂興建之部分，詳卷(6)第277頁），合計179.37 平方公
    尺，適約增加近於上述地上權設定面積約88.43平方公尺之1
    倍（小數點以下之倍數誤差，或因當時未經專業地政機關測
    量所致），顯見被告抗辯因面積擴大而增加租額乙節，尚非
    毫無可採，執此堪認被告辯稱就系爭編號Ｂ、Ｂ-1至Ｂ-3、
    Ｂ-4部分所示之建物，乃有不定期租賃關係存在乙節，應堪
    採信為真；至於另擴建之編號Ｂ-5、Ｂ-6之建物，被告亦辯
    稱有不定期租賃關係存在云云，則難認已盡舉證之責，無法
    信為真實。至被告另提出被證十之土地使用同意書（詳卷(7)
    第27 8頁，主張Ｂ-6建物之興建曾獲地主之同意云云，然此
    項私文書之真正為原告所否認，被告並未進一步再為舉證，
    且所載立同意書者亦非全部之土地所有權人，渠等之簽名乃
    均以鉛筆書寫，以肉眼觀之復似為同一人所為，暨內文記載
    同意無償給予使用，顯與兩造間向為有償租用之慣習有異，
    凡此均非無疑，而難資採信。
(３)如附圖編號Ｃ、Ｃ-1所示建物部分：
 １.前開建物為被告羅榮燦、羅榮桐、羅榮輝、葉世馨、葉美娜
    、葉美華、葉美玲、葉美娟、葉美珍、許羅惜、羅榮欽、羅
    榮進、羅月雲、羅榮川、藍阿毛、羅惠敏、羅建成、羅美惠
    、羅建民、羅金泉、賴絹惠、羅旭如、羅靖怡、羅悅慈、羅
    虞村等人公同共有，尚未辦理繼承登記；其中編號Ｃ所示部
    分（面積158.28平方公尺，原屬已辦保存登記之三星鄉○○
    段7建號部分建物（登記面積110平方公尺）坐落位置，該建
    號登記所有權人為上揭被告之被繼承人羅阿發；另編號Ｃ-1
    所示部分為未辦保存登記建物，均屬同一所有權之事實，為
    兩造所不爭執，並有被繼承人羅阿發之繼承系統表、除戶資
    料、各繼承人戶籍謄本、建物登記謄本在卷可按，堪信屬實
    （另被告羅紅部分並無繼承權，詳後述爭點(二)之(3)之說
    明）。查上揭被告抗辯渠等前開所有建物坐落系爭土地上屬
    有權占有，係以被告之被繼承人羅阿發於18年間與原土地所
    有權人楊萬寶、楊萬生、楊金通口頭訂有租賃契約，約定由
    羅阿發給付楊萬寶等人每年稻穀150 斤（75年間楊萬寶等人
    將租金調整為每年600 斤），作為承租系爭土地之租金，雙
    方並於38年10月30日辦理地上權設定登記。嗣被告之被繼承
    人死亡，該附圖編號C、C-1所示部分由被告羅榮燦等人繼承
    之（即原告聲明三所列被告），其子羅玉山負責管理（現由
    被告羅榮進占有使用），並依約繼續繳納租金，原告於收租
    時出具有收據等情，業經原告楊美佐、楊美淑、楊錦煌、楊
    志晟自認屬實。是被告之被繼承人羅阿發，係基於承租人之
    地位而占有系爭土地，被告羅榮進因繼承其被繼承人合法占
    有之連鎖關係而占有之，自屬有權占用。又71年間，被告羅
    榮進之父及叔伯因土地鑑界，發現被告林雪所有編號J- 1所
    示之建物，占用被告羅榮進等共有毗鄰之同段116 地號土地
    面積400 平方公尺，乃向原告之被繼承人表明：原告之被繼
    承人楊金通等人從18年起，向被告林雪及其先人有溢收該編
    號Ｊ-1所示建物占用基地地租情事，經彼等同意被告羅榮進
    等人之應繳租金，由原告向被告林雪及其先祖所溢收之地租
    中扣除，被告羅榮進暫時毋需再付租，迄該溢收款項扣完為
    止等情，業經原告楊美佐自認屬實，並有附圖編號Ｊ-1所示
    記載為使用毗鄰116 地號土地等情可稽，足見被告羅榮進與
    原告間確有達成上開租金抵繳之協議等語，為其主要論據。
 ２.經查：
  依系爭地上權於38年間之登記情形觀之，係被告之被繼承人
    羅阿發，租用原因係以「依照民法第832 條規定建築地上物
    為目的（本國式、木造、住宅）」向原土地所有權人即原告
    之被繼承人楊萬寶、楊萬生、楊金通租用系爭土地一部（33
    .33坪），約定地租「空白」、租用期間即存續期間自38年1
    0月30日起至41年10月29日止，共計3年，其權利種類為設定
    地上權登記等記載內容甚明，此有建築物改良物情形填報表
    、他項權利登記聲請書、地上權設定契約書等件附卷可按（
    詳卷(1)第58頁至62頁），且被告並不否認前開文書及其記載
    內容之真正，堪信屬實。被告雖抗辯被告之被繼承人羅阿發
    於18年間與原土地所有權人楊萬寶、楊萬生、楊金通口頭訂
    有租賃契約，然並未提出任何證據為佐，已難採信。況建物
    占用他人土地之原因甚多，已如前述，故系爭地上權設定前
    早有建物存在，亦難以此謂必有口頭租賃契約存在，否則倘
    有上述不定期租約存在，何以38年間被告之被繼承人羅阿發
    與原土地所有權人楊萬寶等3 人共同設定地上權時須特別約
    定租期為3 年？故被告此部分之抗辯，尚無足採。
  而按，同一物上之債權與物權，個別獨立存在，除依法有混
    同原因外，不能使之消滅。故地上權雖因期限屆滿而消滅，
    該不定期租賃關係如無其他消滅原因，當可繼續存在。乃有
    前揭最高法院85年度台上字第2928號裁判意旨可參。查系爭
    編號Ｃ、Ｃ-1所示建物（面積合計269.32平方公尺）坐落之
    基地，部分乃屬上述地上權設定（33.33坪，約110.18 平方
    公尺）之範圍即曾辦保存登記之三星鄉○○段7 建號建物（
    登記面積110 平方公尺），此乃為兩造所不爭執，並有建物
    登記謄本（詳在卷(7)第266 頁）可按。然嗣後該建物業經拆
    除重建，原建物業已滅失，此由地上權設定時所檢附之建築
    改良物情形填報表（詳卷(2)第129 頁）或前開建物登記謄本
    所載，其構造均為「木造」，但現存建物構造已更為「磚造
    鐵皮頂」即可證之。就此，被告亦陳稱：編號Ｃ、C-1 所示
    建物分別為48年及58年間重建等語，亦可證之。而前開地上
    權雖於41年間期限屆滿而嗣經原告請求塗銷登記，然前開土
    地所有權人乃至嗣後繼受之原告楊美佐、楊錦鍠、楊志晟等
    人仍繼續向被告收取租金至71年間等情，業經原告楊美佐、
    楊錦順、楊志晟、邱楊美淑陳述在卷（詳卷(3)第148至154頁
    ）。則原告於41年間地上權（物權）存續期間及租賃（債權
    ）期限屆滿後，仍繼續向被告收取租金，應有民法第451 條
    所定「租賃期限屆滿後，承租人仍為租賃物之使用收益，而
    出租人不即表示反對之意思者，視為以不定期限繼續契約」
    之適用，尚難以其不知期限屆滿故仍續為收租等詞為卸。至
    被告另稱：被告羅榮進之父及叔伯以因土地鑑界，發現被告
    林雪所有編號J- 1所示之建物，占用被告羅榮進等共有毗鄰
    之同段116地號土地面積400平方公尺，乃向原告之被繼承人
    表明：原告之被繼承人楊金通等人從18年起，向被告林雪及
    其先人有溢收該編號Ｊ-1所示建物占用基地地租情事，經彼
    等同意被告羅榮進等人之應繳租金，由原告向被告林雪及其
    先祖所溢收之地租中扣除，被告羅榮進暫時毋需再付租，迄
    該溢收款項扣完為止云云，乃為原告所否認，而被告就此亦
    未提出上開輾轉抵銷之提議確獲原告或原告之前手同意之明
    確證據，則被告拒絕繳納租金是否有據，已難採信。惟縱被
    告拒絕繳納租金乃屬無據，然此僅構成定期催告後終止租約
    之事由，在原告踐行上開程序為意思表示前，業已成立之不
    定期租賃法律關係並不因欠租即當然歸於消滅（原告於本件
    中亦未為此項主張及提出相關證明）。又前開土地租額不詳
    （地上權設定契約書為空白，然兩造均不爭執有租金之約定
    ），被告雖謂其間曾約定為150 斤稻穀，嗣於75年間調整為
    600 斤稻穀云云，然被告自71年起即未曾繳納租金，此乃為
    兩造所不爭執，則兩造嗣後何以為更議為600 台斤稻穀，顯
    然有疑，故被告此部分之主張尚無足採，難認兩造間嗣後確
    有合意變更擴大租賃範圍之情事。而觀諸系爭編號Ｃ-1部分
    之建物乃為磚造無頂（屋頂已頹圮）建物，面積為111.04平
    方公尺；另系爭編號Ｃ部分建物則為磚鐵鐵皮頂建物，面積
    為158.28平方公尺，顯見前者乃屬起造時間較早之建物，此
    亦為被告所自承（詳卷(7)第138 頁），而其面積復適與地上
    權設定面積33.33坪，約110.18 平方公尺之範圍相仿，依上
    情事，堪認此部分即編號Ｃ-1部分應屬原地上權設定之範圍
    ，故被告辯稱就系爭編號Ｃ-1部分所示之建物，乃有不定期
    租賃關係存在乙節，應堪採信為真；至編號Ｃ之建物，被告
    亦辯稱有不定期租賃關係存在云云，因尚乏證據佐證兩造間
    嗣後確有合意變更擴大租賃範圍之情事，即難認被告就此部
    分已盡舉證之責，而無法信為真實。
(４)附圖編號Ｄ、Ｄ-2、Ｄ-3所示建物部分：
 １.如附圖編號Ｄ所示建物，原屬下述被告之被繼承人林阿文（
    已歿）所有，現事實上處分權人為被告林韓基、林陳素蘭、
    林淑珍、林素蓮、林雅萍、林坤明、林串陽、林宏賓、林宏
    德、林宏仁、林宏維、林玉如、林小琪、林正達等人公同共
    有；另編號Ｄ-2所示部分（面積120.90平方公尺，原屬已辦
    保存登記之三星鄉○○段9建號部分建物（登記面積77.42平
    方公尺）坐落位置，登記之所有權人為上揭被告林串陽、林
    宏賓、林宏德、林宏仁、林宏維等人之被繼承人林松輝（已
    歿），現尚未辦理繼承登記；而編號Ｄ-3所示部分為未辦保
    存登記建物，現事實上處分權人為被告林玉如、林小琪、林
    正達等人公同共有之事實，為兩造所不爭執，並有被繼承人
    林阿文之繼承系統表、除戶資料、各繼承人戶籍謄本、建物
    登記謄本在卷可按，堪信屬實。被告抗辯渠等前開所有建物
    坐落系爭土地上屬有權占有，係以：被告之被繼承人林阿文
    於18年間與原土地所有權人楊萬寶、楊萬生、楊金通口頭訂
    有租賃契約，約定由林阿文給付楊萬寶等人每年稻穀130 斤
    （75年間楊萬寶等人將租金調整為每年210 斤），作為承租
    系爭土地之租金，並於38年10月30日辦理系爭土地地上權設
    定登記。嗣被告之被繼承人死亡，該附圖編號Ｄ、Ｄ-2、Ｄ
    -3部分由被告林韓基等人繼承之（即訴之聲明四所列被告）
    ，被告仍依約繳交租金，有原告及其指定之代理人於收租時
    所出具收據在卷可憑。其中編號Ｄ-3部分，自66年至92年間
    之租金，由被告林玉如、林小琪、林正達之父林錦坤繳納；
    編號Ｄ-2部分自89至92年間之租金，由被告林串陽於91年4
    月16日以永興郵局匯入原告楊美佐之郵局第0000000-000000
    0 號帳戶。迨92年間，原告以該地上權已塗銷登記為由拒收
    租金，被告爰將應付之租金向鈞院提存所提存等情，業經原
    告楊美佐、楊錦煌、楊志晟自認屬實，有該言詞辯論筆錄、
    收據等在卷可稽。是被告之被繼承人林阿文係基於承租人之
    地位而占有系爭土地上開部分建屋居住，被告林串陽等人因
    繼承其被繼承人合法占有之連鎖關係而占有之，自屬有權占
    用等語，為其主要論據。
 ２.經查：
  依系爭地上權於38年間之登記情形觀之，係被告之被繼承人
    林阿文，租用原因係以「依照民法第832 條規定建築地上物
    為目的（本國式、土角造、住宅）」向原土地所有權人即原
    告之被繼承人楊萬寶、楊萬生、楊金通租用系爭土地一部（
    38.94 坪），約定地租「空白」、租用期間即存續期間自38
    年10月30日起至41年10月29日止，共計3 年，其權利種類為
    設定地上權登記等記載內容甚明，此有建築物改良物情形填
    報表、他項權利登記聲請書、地上權設定契約書等件附卷可
    按（詳卷(1)第63頁至67頁），且被告並不否認前開文書及其
    記載內容之真正，堪信屬實。被告雖抗辯被告之被繼承人林
    阿文於18年間與原土地所有權人楊萬寶、楊萬生、楊金通口
    頭訂有租賃契約，然並未提出任何證據為佐，已難採信。況
    建物占用他人土地之原因甚多，已如前述，故系爭地上權設
    定前早有建物存在，亦難以此謂必有口頭租賃契約存在，否
    則倘有上述不定期租約存在，何以38年間被告之被繼承人林
    阿文與原土地所有權人楊萬寶等3 人共同設定地上權時須特
    別約定租期為3年？故被告此部分之抗辯，尚無足採。
  而按，同一物上之債權與物權，個別獨立存在，除依法有混
    同原因外，不能使之消滅。故地上權雖因期限屆滿而消滅，
    該不定期租賃關係如無其他消滅原因，當可繼續存在。乃有
    前揭最高法院85年度台上字第2928號裁判意旨可參。查系爭
    編號Ｄ、Ｄ-2、Ｄ-3所示建物（面積合計299.14平方公尺）
    坐落之基地，部分乃屬上述地上權設定（38.94坪，約128.7
    3平方公尺），及曾辦保存登記之三星鄉○○段9建號建物（
    登記面積77.42 平方公尺），此乃為兩造所不爭執，並有建
    物登記謄本（詳在卷(7)第267 頁）可按。然嗣後該建物業經
    拆除重建，原建物業已滅失，此由地上權設定時所檢附之建
    築改良物情形填報表所載構造為「土角造」（詳卷(2)第131
    頁），或前開建物登記謄本所載構造為「木造」，但現存建
    物構造已更為「1層加強磚造」、「2層RC加強磚造」、「2
    層RC加強磚造，部分磚牆鐵皮頂」即可證之。就此，被告亦
    陳稱：前開建物均業經改建及擴建過等語，亦可證之。而前
    開地上權雖於41年間期限屆滿而嗣經原告請求塗銷登記，然
    前開土地所有權人乃至嗣後繼受之原告楊美佐、楊錦鍠、楊
    志晟等人仍繼續向被告收取租金，其中編號Ｄ-3部分，自66
    年至92年間之租金，由被告林玉如、林小琪、林正達之父林
    錦坤繳納；編號Ｄ-2部分自89至92年間之租金，由被告林串
    陽於91年4月16日以永興郵局匯入原告楊美佐之郵局第00000
    00-0000000號帳戶。迨92年間，原告以該地上權已塗銷登記
    為由拒收租金，被告爰將應付之租金向鈞院提存所提存等情
    ，業經原告楊美佐、楊錦順、楊志晟、邱楊美淑陳述在卷，
    並有被告所提出之收據、存證信函及提存書及國庫存款繳款
    書在卷足憑（詳(2)第381至385頁、卷(3)第148至154頁、卷(7)
    第280頁）。則原告於41年間地上權（物權）存續期間及租
    賃（債權）期限屆滿後，仍繼續向被告收取租金，應有民法
    第451條所定「租賃期限屆滿後，承租人仍為租賃物之使用
    收益，而出租人不即表示反對之意思者，視為以不定期限繼
    續契約」之適用，尚難以其不知期限屆滿故仍續為收租等詞
    為卸。又前開土地租額不詳（地上權設定契約書為空白，然
    兩造均不爭執有租金之約定），其間曾約定為130 斤稻穀，
    嗣於75年間調整增加約0.62倍而為210 斤稻穀，兩造雖分別
    主張係因物價調整（此為原告主張）或使用面積擴大（被告
    抗辯含所有擴建）而為之，雙方各執乙詞。而觀諸被告前開
    敘及繳納租金方式所提及之編號Ｄ-2、Ｄ-3所示建物現占面
    積合計為240.14平方公尺，約增加近於上述地上權設定面積
    約128.73平方公尺之0.83倍，與上述稻穀租額增加之之0.62
    倍甚為相近，該小數點以下之倍數誤差容或因當時未經專業
    地政機關測量所致，以此觀之被告抗辯因面積擴大而增加租
    額乙節，乃較原告前揭因物價調整而合意變更租額之主張為
    可採。執此，堪認被告辯稱就系爭編號Ｄ-2、Ｄ-3部分所示
    之建物，乃有不定期租賃關係存在乙節，應堪採信為真。至
    亦經改建之編號Ｄ之建物，被告辯稱亦有不定期租賃關係存
    在云云，則難認已盡舉證之責，無法信為真實。
(５)如附圖編號Ｅ所示建物部分：
 １.查系爭建物乃未經保存登記，現事實上處分權人為被告游茂
    俊之事實，為兩造所不爭執，堪信屬實。被告游茂俊辯稱上
    開建物（即門牌三星鄉○○路90-3號房屋）坐落系爭土地上
    屬有權占有，係以：該建物係伊之父於79年間，向被告林韓
    基之父林長欽買受，此部分為林長欽之父林阿文（已歿）向
    原告之被繼承人楊萬寶等人約定承租之範圍，伊父親及伊於
    買受該屋後，均依約向原告楊錦煌繳交每年按稻榖210 斤計
    算之租金。迨92年間，原告以前開地上權登記已塗銷為由而
    拒收租金，伊乃將應給付之租金向鈞院提存所提存。是伊之
    前手林長欽，係因繼承其父林阿文與原告之被繼承人楊萬寶
    等人間之租賃關係，而占用附圖編號Ｅ所示土地興建房屋，
    伊復因買賣關係而占有上開土地，自有正當權源等語，為其
    論據。
 ２.經查：被告游茂俊抗辯前開建物係伊之父於79年間，向被告
    林韓基之父林長欽買受，此部分建物基地乃屬林長欽之父林
    阿文（已歿）向原告之被繼承人楊萬寶等人約定承租之範圍
    乙節，乃為原告所否認，被告游茂俊就此僅提出其戶籍設籍
    資料為佐，然前開資料尚無足作為該基地確屬前揭林阿文承
    租範圍之證明，自難認被告游茂俊業盡舉證之責，而為有利
    之認定。惟被告另辯稱伊父親及伊於買受該屋後，均依約向
    原告繳交每年按稻榖210 斤計算之租金。迨92年間，原告以
    前開地上權登記已塗銷為由而拒收租金，伊乃將應給付之租
    金向鈞院提存所提存等情，業據其提出收據、提存書及國庫
    繳款書等件為佐（詳卷(1)第201至203頁），並經原告楊美佐
    、楊錦順、楊志晟、邱楊美淑陳述在卷（詳卷(3)第148至154
    頁）。而依被告游茂俊所提出經原告簽收之收據觀之，堪信
    被告游茂俊之父及游茂俊於79年起至89年間確有繳納地租之
    情事。原告雖主張前開租金係繳納被告游茂俊之先祖游阿趖
    、游阿塗等另就附圖編號Ｈ、Ｊ所示建物所設地上權之租金
    ，與系爭編號Ｅ所示建物無涉云云，然觀諸下述編號Ｈ、Ｊ
    所設定之地上權登記內容，其約定之土地租額為不詳（地上
    權設定契約書為空白，然兩造均不爭執有租金之約定），但
    被告主張其間曾約定為游阿塗、游阿趖各給付150 斤稻穀，
    嗣於75年間因故調整為225 斤稻穀，業據其提出與所述相符
    之收據為佐（詳卷(7)第281、282頁），兩造雖分別主張係因
    物價調整（此為原告主張）或使用面積擴大（被告抗辯含附
    圖編號Ｅ部分建物且有溢繳之情事）而為之，雙方各執乙詞
    。然觀諸系爭編號Ｈ、Ｊ所示建物現占面積合計215.5 平方
    公尺，與上述地上權設定面積245.78平方公尺相較，其面積
    並無逾越，則何以同意變更租額，並非無疑。再者，細繹被
    告游茂俊部分之收據內容（詳卷(1)第201 頁），其中84年度
    曾載稱地租為「160斤」、88年度曾表明所繳納之地租為「2
    10斤」，而系爭編號Ｅ所示建物占用之基地面積乃為127.41
    平方公尺，與鄰近之前開編號Ｄ-2、Ｄ-3所示建物現占面積
    合計為240.14平方公尺亦係收取「 210斤」相較，顯見被告
    游茂俊抗辯其所繳納之上開租額，乃係包括編號Ｅ部分及編
    號之租金Ｈ、Ｊ所示建物其應分攤之部分等語，衡情應尚屬
    可採。加以編號Ｅ所示建物坐落位置，原非屬游阿塗、游阿
    趖所承租之範圍，而被告游茂俊自民國70幾年間即設籍系爭
    編號Ｅ所示建物即宜蘭縣三星鄉○○路90之3 號建物內，有
    其戶籍謄本在卷可按（詳卷(1)第311 頁），故有長期居住上
    址之事實。是原告方面數十年來曾多次前往收租，當甚易察
    覺被告游茂俊前揭另搬遷占用編號Ｅ所示建物坐落位置之事
    實，前開情形顯與其他原地擴建而有附連關係者不同，然原
    告方面卻未予質疑而繼續向之收租，益證被告辯稱其所繳納
    之上開租額，乃係包括編號Ｅ部分及編號之租金Ｈ、Ｊ所示
    建物其應分攤之部分，應較原告所稱前開租金僅係繳納被告
    游茂俊之先祖游阿趖、游阿塗等另就附圖編號Ｈ、Ｊ所示建
    物所設地上權之租金，與系爭編號Ｅ所示建物無涉云云可採
    。則原告方面既有長期向被告游茂俊收取編號Ｅ所示建物部
    分地租之事實，縱認被告游茂俊辯稱係源自林阿文部分尚無
    足採，亦可認兩造間嗣後業直接成立不定期之租賃關係為是
    ，從而被告游茂俊主張兩造間就系爭建物坐落之基地，乃有
    不定期租賃關係之存在等語，應堪信為真實。
(６)如附圖編號Ｈ、Ｊ所示建物部分：
 １.查如附圖編號Ｈ、Ｊ所示建物（面積合計215.5 平方公尺）
    坐落基地，乃屬曾辦理保存登記即三星鄉○○段116 建號（
    登記面積建物245 平方公尺），登記之所有權人為被告林雪
    、游茂俊、游阿根及訴外人游松等人共有，其中被告林雪係
    原地上權人游阿趖之繼承人並已辦妥前開所有權之繼承登記
    （含未塗銷前之系爭地上權登記部分）、被告游茂俊、游阿
    根及訴外人游松係原地上權人游阿塗之繼承人並已辦妥前開
    所有權之繼承登記（含未塗銷前之系爭地上權登記部分）。
    嗣訴外人即被繼承人游松死亡後，其應有部分均未辦理繼承
    登記，現為繼承人即被告游林阿綿、李游淑惠、游淑選、吳
    游麗珠、游麗鳳、游振峰等人公同共有之事實，為兩造所不
    爭執，並有上揭建物登記謄本、各被繼承人之繼承系統表、
    除戶資料、各繼承人戶籍謄本附卷可按，堪信屬實。被告抗
    辯渠等前開所有建物坐落系爭土地上屬有權占有，係以：被
    告等人之上述被繼承人游阿趖、游阿塗於18年間與原告之被
    繼承人楊萬寶、楊萬生、楊金通間口頭訂有租賃契約，約定
    由游阿塗、游阿趖各給付楊萬寶等3人每年稻榖150斤（75年
    間楊萬寶等人將租金調整為每年稻穀225 斤），作為承租系
    爭土地之租金，並於38年10月30日辦理地上權設定登記。嗣
    被告等人之被繼承人相繼死亡，該附圖編號Ｈ、Ｊ所示部分
    建物由被告林雪等人繼承之（即原告訴之聲明(六)所列被告）
    ，並由被告依約繼續繳交租金，有原告及其指定之代理人於
    收租時並出具收據可憑。迨92年間，原告以前開地上權已塗
    銷登記為由拒收租金，被告爰將應給付之租金向鈞院提存所
    提存等情，業經原告自認屬實，並有租金收據、提存書及國
    庫存款繳款書可稽。是被告之被繼承人游阿塗、游阿趖係基
    於承租人之地位而占有系爭土地即附圖編號Ｈ、Ｊ部分所示
    建物基地之土地建屋，被告林雪等人因繼承其被繼承人之合
    法占有連鎖關係而占有之，自有正當權源等語，為其主要論
    據。
 ２.經查：
  依系爭地上權於38年間之登記情形觀之，係被告之被繼承人
    游阿趖、游阿塗，租用原因係以「依照民法第832 條規定建
    築地上物為目的（本國式、土角造、住宅）」向原土地所有
    權人即原告之被繼承人楊萬寶、楊萬生、楊金通租用系爭土
    地一部（74.35 坪，約245.78平方公尺），約定地租「空白
    」、租用期間即存續期間自38年10月30日起至41年10月29日
    止，共計3 年，其權利種類為設定地上權登記等記載內容甚
    明，此有建築物改良物情形填報表、他項權利登記聲請書、
    地上權設定契約書等件附卷可按（詳卷(3)第218頁、第226頁
    至第229 頁），且被告並不否認前開文書及其記載內容之真
    正，堪信屬實。被告雖抗辯被告之被繼承人游阿趖、游阿塗
    於18年間與原土地所有權人楊萬寶、楊萬生、楊金通口頭訂
    有租賃契約，然並未提出任何證據為佐，已難採信。況建物
    占用他人土地之原因甚多，已如前述，故系爭地上權設定前
    早有建物存在，亦難以此謂必有口頭租賃契約存在，否則倘
    有上述不定期租約存在，何以38年間被告之被繼承人游阿趖
    、游阿塗與原土地所有權人楊萬寶等3 人共同設定地上權時
    須特別約定租期為3年？故被告此部分之抗辯，尚無足採。
  而按，同一物上之債權與物權，個別獨立存在，除依法有混
    同原因外，不能使之消滅。故地上權雖因期限屆滿而消滅，
    該不定期租賃關係如無其他消滅原因，當可繼續存在。乃有
    前揭最高法院85年度台上字第2928號裁判意旨可參。查系爭
    編號Ｈ、Ｊ所示建物（面積合計215.5 平方公尺）坐落之基
    地，乃屬上述地上權設定（74.35坪，約245.78 平方公尺）
    即曾辦保存登記之三星鄉○○段116建號（登記面積建物245
    平方公尺）之一部，此乃為兩造所不爭執，並有建物登記謄
    本（詳在卷(7)第268 頁）可按。然嗣後該建物業經拆除重建
    ，原建物業已滅失，此由地上權設定時所檢附之建築改良物
    情形填報表所載構造為「土角造」（詳卷(3)第218頁），或
    前開建物登記謄本所載構造為「土造」，但現存建物構造已
    更為「1層磚造石棉瓦頂、部分鐵皮頂」、「1層磚造石棉瓦
    頂，部分鐵皮屋及部分磚造鐵皮頂」即可證之。就此，被告
    亦陳稱：前開建物均業經改建等語，亦可證之。而前開地上
    權雖於41年間期限屆滿而嗣經原告請求塗銷登記，然前開土
    地所有權人乃至嗣後繼受之原告楊美佐、楊錦鍠、楊志晟等
    人仍繼續向被告收取租金，迨92年間，原告以該地上權已塗
    銷登記為由拒收租金，被告爰將應付之租金向鈞院提存所提
    存等情，業經原告楊美佐、楊錦順、楊志晟、邱楊美淑陳述
    在卷，並有被告所提出之收據、提存書及國庫存款繳款書在
    卷足憑（詳卷(3)第148至154頁、卷(7)第281、282頁、卷(2)第
    202、203頁）。則原告於41年間地上權（物權）存續期間及
    租賃（債權）期限屆滿後，仍繼續向被告收取租金，應有民
    法第451 條所定「租賃期限屆滿後，承租人仍為租賃物之使
    用收益，而出租人不即表示反對之意思者，視為以不定期限
    繼續契約」之適用，尚難以其不知期限屆滿故仍續為收租等
    詞為卸。又前開土地租額不詳（地上權設定契約書為空白，
    然兩造均不爭執有租金之約定），被告辯稱其間曾約定為15
    0斤稻穀，嗣於75年間因故調整為225斤稻穀，另游茂俊部分
    所繳租額則尚包括前揭編號Ｅ部分建物之基地。關於前開租
    金之調整，兩造雖分別主張係因物價調整（此為原告主張）
    或使用面積擴大（被告抗辯含附圖編號Ｅ部分建物且有溢繳
    之情事）而為之，雙方各執乙詞。然觀諸系爭編號Ｈ、Ｊ所
    示建物現占面積合計215.5 平方公尺，與上述地上權設定面
    積245.78平方公尺相較，其面積並無逾越，則兩造間究因何
    故而合意調整租額，雖有所爭執，但核與系爭建物占用前開
    基地權源之認定尚無影響。執此，堪認被告辯稱就系爭編號
    編號Ｈ、Ｊ所示之建物乃有不定期租賃關係存在乙節，應堪
    信為真實。
(７)如附圖編號Ｆ、Ｆ-2所示建物部分：
 １.前開建物部分均為未辦保存登記建物，被告江蒼霖、江清祥
    、江清和、江阿珠、江英鳳、江惠菁、吳月娥、林昌賢、林
    靜、林家豪、林靜怡、呂林玉蘭、林燦能、林光庭、林阿
    純、林素良、林嘉筠、林裴翊、林素霞、林素梅、黃玉蘭、
    林心慧、胡林慧珍、林憲鴻、林淑慧、林琴、林阿儉、林
    榮州、林色鳳、林瑜湞、林寶香、林燦陽、林秀娥、林燦標
    、徐春英、林政安、林育緯、林素瓊、林麗貞、林錦昌等之
    被繼承人林阿生，前就前開建物坐落基地之一部設有地上權
    登記人之事實，乃為兩造所不爭執，並有上揭各被繼承人之
    繼承系統表、除戶資料、各繼承人戶籍謄本附卷可按，堪信
    屬實。被告抗辯渠等前開所有建物坐落系爭土地上屬有權占
    有，無非係以被告等人之上述被繼承人林阿生於18年間與原
    告之被繼承人楊萬寶、楊萬生、楊金通間口頭訂有租賃契約
    。原地上權人林阿生於42年5月6日死亡，其向原告之被繼承
    人楊萬寶所承租土地之範圍如附圖編號Ｆ、Ｆ-2所示部分，
    由其子林賀然、林永枝、林振蒼共同繼承之。嗣被告之被繼
    承人死亡，編號Ｆ部分由被告黃玉蘭、林心慧、林慧珍、林
    憲鴻、林淑慧等人共同繼承之；編號Ｆ與Ｆ-2間之空地由被
    告江蒼霖、江清祥、江清和、江阿珠、江英鳳、江惠菁、吳
    月娥、林昌賢、林靜、林家豪、林靜怡、呂林玉蘭、林燦
    能、林光庭、林阿純、林素良、林嘉筠、林裴翊、林素霞、
    林素梅等人繼承之；F- 2部分由被告林琴、林阿儉、林榮
    州、林色鳳、林瑜湞、林寶香、林燦陽、林秀娥、林燦標、
    徐春英、林政安、林育緯、林素瓊、林麗貞、林錦昌等人繼
    承之。當時因林振蒼兄弟尚未分爨而同財共炊，乃由排行居
    長之林振蒼為上開建物管理人，繳納房屋稅，有林賀然繳交
    租金收據及房屋稅籍證明在卷可稽。是被告黃玉蘭、林心慧
    、胡林慧珍、林淑慧、林憲鴻為原地上權人林阿生之法定繼
    承人。故原告主張：附圖編號Ｆ所示部分，為林振蒼繼承使
    用之云云，即非事實。又被告林憲鴻之父林賀然於原地上權
    人林阿生死亡後，繼承該Ｆ部分之地上建物及土地承租權，
    並依約向原告之被繼承人楊萬寶等人繳納該部分之地租。嗣
    林賀然與原告之被繼承人死亡，該Ｆ部分由被告黃玉蘭等人
    繼承並使用，依約繼續向原告繳交租金，原告及其指定代理
    人於收租時並出具收據為憑。92年間，原告以前開地上權已
    塗銷登記為由拒收租金，被告爰將應給付之租金向鈞院提存
    所提存等情，業經原告於96 年7月24日民事補充理由狀中自
    認屬實。足見被告林憲鴻之父林賀然與被告黃玉蘭，自林阿
    生死亡後迄92年間，均依約向原告之被繼承人及原告繳交地
    租。則被告林憲鴻等人占用附圖編號Ｆ、Ｆ-2所示土地係本
    於繼承被繼承人之合法占有連鎖關係而占有之，自有正當權
    源云云，為其主要論據。
 ２.經查：
  依系爭地上權於38年間之登記情形觀之，係被告之被繼承人
    林阿生，租用原因係以「依照民法第832 條規定建築地上物
    為目的（本國式、土角造、住宅）」向原土地所有權人即原
    告之被繼承人楊萬寶、楊萬生、楊金通租用系爭土地一部（
    40.54 坪），約定地租「空白」、租用期間即存續期間自38
    年10月29日起至41年10月28日止，共計3 年，其權利種類為
    設定地上權登記等記載內容甚明，此有建築物改良物情形填
    報表、他項權利登記聲請書、地上權設定契約書等件附卷可
    按（詳卷(1)第69頁至73頁），且被告並不否認前開文書及其
    記載內容之真正，堪信屬實。被告雖抗辯被告之被繼承人林
    阿生於18年間與原土地所有權人楊萬寶、楊萬生、楊金通口
    頭訂有租賃契約，然並未提出任何證據為佐，已難採信。況
    建物占用他人土地之原因甚多，已如前述，故系爭地上權設
    定前早有建物存在，亦難以此謂必有口頭租賃契約存在，否
    則倘有上述不定期租約存在，何以38年間被告之被繼承人林
    阿生與原土地所有權人楊萬寶等3 人共同設定地上權時須特
    別約定租期為3年？故被告此部分之抗辯，尚無足採。
  而按，同一物上之債權與物權，個別獨立存在，除依法有混
    同原因外，不能使之消滅。故地上權雖因期限屆滿而消滅，
    該不定期租賃關係如無其他消滅原因，當可繼續存在。乃有
    前揭最高法院85年度台上字第2928號裁判意旨可參。查系爭
    編號Ｆ、Ｆ-2所示建物（面積合計163.19平方公尺）坐落之
    基地，部分乃屬上述地上權設定（40.54坪，約134.02 平方
    公尺），此乃為兩造所不爭執。然嗣後該建物業經拆除重建
    ，原建物業已滅失，此由地上權設定時所檢附之建築改良物
    情形填報表所載構造為「土角造」（詳卷(2)第133 頁），但
    現存建物構造已更為「 1層磚造石棉瓦頂、部分鐵皮頂」、
    「1 層磚造鐵皮頂、部分鐵皮頂」即可證之。而前開地上權
    雖於41年間期限屆滿而嗣經原告請求塗銷登記，然前開土地
    所有權人乃至嗣後繼受之原告楊美佐、楊錦鍠、楊志晟等人
    仍繼續向被告收取租金至90、91年間，業經原告楊美佐、楊
    錦順、楊志晟、邱楊美淑陳述在卷，並有被告所提出之收據
    、提存書及國庫存款繳款書在卷足憑（詳卷(3)第148至154頁
    、卷(6)第139頁、卷(1)第202、203頁）。則原告於41年間地
    上權（物權）存續期間及租賃（債權）期限屆滿後，仍繼續
    向被告收取租金，應有民法第451 條所定「租賃期限屆滿後
    ，承租人仍為租賃物之使用收益，而出租人不即表示反對之
    意思者，視為以不定期限繼續契約」之適用，尚難以其不知
    期限屆滿故仍續為收租等詞為卸。又前開土地租額不詳（地
    上權設定契約書為空白，然兩造均不爭執有租金之約定），
    其間曾約定為87斤（詳前開收據，75至81年間87台斤稻穀係
    折算新台幣826元），嗣調整增加為新台幣1,044元（詳前開
    收據83、84年間係收取新台幣1,044元，約增加0.26倍），
    兩造雖分別主張係因物價調整（此為原告主張）或使用面積
    擴大（被告抗辯含所有擴建）而為之，雙方各執乙詞。而觀
    諸系爭編號Ｆ、Ｆ-2所示建物現占面積合計為163.19平方公
    尺，較諸上述地上權設定面積約134.02平方公尺乃增加約0.
    22 倍，與上述租額增加之之0.26倍甚為相近，該小數點以
    下之倍數誤差，或因當時未經專業地政機關測量或每年稻穀
    價額略有波動所致，以此觀之被告抗辯因面積擴大而增加租
    額乙節，乃較原告前揭因物價調整而合意變更租額之主張為
    可採。是以原告亦曾稱：「（問：關於聲明第七項部分Ｆ、
    Ｆ-2原地上權設定林阿生是在哪裡？）是Ｆ-2部分，Ｆ部分
    是後來我們同意補償他們」等語（詳卷(7)第140 頁），益證
    被告逾越地上權設定範圍擴建之部分，應有徵得原告之同意
    為是。執此，堪認被告辯稱就系爭編號Ｆ、Ｆ-2部分所示之
    建物，乃有不定期租賃關係存在乙節，應堪採信為真。至兩
    造關於前開建物於被告之被繼承人林阿生死亡後，其繼承人
    如何協議分配（即建物事實上處分權之歸屬）雖亦主張各異
    ，然因系爭建物之坐落乃屬有權占用，業經本院審認如上，
    故此部分之爭執尚不影響前揭認定，併此敘明。
(二)原告主張依所有權的法律關係，請求被告等人應將系爭土地
    上如訴之聲明所示之建物分別予以拆除，將占用之基地返還
    予原告，是否有理由？
(１)如附圖編號Ａ及Ａ-1所示建物部分：
    查被告辯稱就系爭編號Ａ部分所示之建物，與原告間乃有不
    定期租賃關係存在乙節，應堪採信為真；至於另擴建之編號
    Ａ-1之建物，被告亦辯稱又不定期租賃關係存在云云，則難
    認已盡舉證之責，無法信為真實，業經本院審認如上。故就
    後者被告並無合法使用之權源，對於原告而言，自構成無權
    占有。而按，所有人對於無權占有或侵奪其所有物者，得請
    求返還之，對於妨害其所有權者，得請求除去之，民法第76
    7 條定有明文。且請求拆除房屋，應以對房屋有所有權或事
    實上處分權者為被告。查系爭土地上如附圖編號Ａ-1所示之
    建物，乃由訴外人林永錫、林永昌、林永欽、林永賜等4 人
    於4 、50年間共同改建，嗣亡故後，分別由渠等之繼承人即
    被告林玉美、林寶琴、林雪、林寶娥、林青華、林簡阿杏、
    林文貴、林文彬、曹阿麵、林國雄、林月惠、林秋娥、林秋
    琴、林秀鳳、簡彩雲、簡阿貴、廖林美珠、簡萬力、林美蘭
    、林萬成等20人繼承，而同為事實上處分權人之事實，乃為
    兩造所不爭執，則原告主張依所有權之法律關係，請求上揭
    被告林玉美等20人應將坐落系爭土地上如附圖編號Ａ-1所示
    面積173.63平方公尺之地上建物拆除，並將占有之基地返還
    予原告，核屬有據，應予准許；至其逾越前開範圍之請求，
    則無理由，尚難准許。
(２)如附圖編號Ｂ、Ｂ-1至Ｂ-6所示建物部分：
    查被告辯稱就系爭編號Ｂ、Ｂ-1至Ｂ-3、Ｂ-4部分所示之建
    物，乃有不定期租賃關係存在乙節，應堪採信為真；至於另
    擴建之編號Ｂ-5、Ｂ-6所示之建物，被告亦辯稱有不定期租
    賃關係存在云云，則難認已盡舉證之責，無法信為真實，業
    經本院審認如上。故就後者被告並無合法使用之權源，對於
    原告而言，自構成無權占有。而按，所有人對於無權占有或
    侵奪其所有物者，得請求返還之，對於妨害其所有權者，得
    請求除去之，民法第767 條定有明文。且請求拆除房屋，應
    以對房屋有所有權或事實上處分權者為被告。查原告主張系
    爭土地上如附圖編號Ｂ-5所示之建物，現事實上處分權人乃
    為被告林碧霞、方秀婉、方妤萍、方錦全、林美雲、林雅婷
    、林錫欽、林肇村、林桂蘋（即訴外人楊阿森之子林金榮之
    繼承人）等人公同共有；另如附圖編號Ｂ-6所示之建物，其
    事實上處分權乃為被告林坤木所有之事實，乃為到庭之兩造
    所不爭執（詳卷(5)第135頁、卷(6)第153頁），堪信屬實。至
    原告主張前開編號Ｂ-5所示之建物，其事實上處分權人尚包
    含被告方國明（即訴外人楊阿森之3子林金榮之長女方林美
    知的配偶）云云。惟查，林金榮乃為89年7月26日亡故，其
    長女方林美知則為80年2月24日亡故，而早於其父林金榮，
    有繼承系統表及戶籍謄本在卷可按（詳卷(2)第341、351、35
    2頁），故方林美知關於林金榮之繼承權，係適用民法第114
     0條：「第1138條所定第1 順序之繼承人，有於繼承開始前
    死亡或喪失繼承權者，由其直系血親卑親屬代位繼承其應繼
    分。」之規定，僅由其直系血親卑親屬即被告方秀婉、方妤
    萍、方錦全等人，其配偶即被告方國明並無繼承權，因此原
    告此部分之主張，應屬無據。則原告主張依所有權之法律關
    係，請求被告林碧霞、方秀婉、方妤萍、方錦全、林美雲、
    林雅婷、林錫欽、林肇村、林桂蘋等 9人應將坐落系爭土地
    上如附圖編號Ｂ-5所示面積67.21 平方公尺之地上建物拆除
    ；被告林坤木應將如附圖編號Ｂ-6所示面積72.59 平方公尺
    之之地上建物拆除，並分別將占有之基地返還予原告，核屬
    有據，應予准許；至其逾越前開範圍之請求，則無理由，尚
    難准許。
(３)如附圖編號Ｃ、Ｃ-1所示建物部分：
    查被告辯稱就系爭編號Ｃ-1部分所示之建物，乃有不定期租
    賃關係存在乙節，應堪採信為真；至編號Ｃ之建物，被告亦
    辯稱有不定期租賃關係存在云云，因尚乏證據佐證兩造間嗣
    後確有合意變更擴大租賃範圍之情事，即難認被告就此部分
    已盡舉證之責，而無法信為真實，業經本院審認如上。故就
    後者被告並無合法使用之權源，對於原告而言，自構成無權
    占有。而按，所有人對於無權占有或侵奪其所有物者，得請
    求返還之，對於妨害其所有權者，得請求除去之，民法第76
    7 條定有明文。且請求拆除房屋，應以對房屋有所有權或事
    實上處分權者為被告。查編號Ｃ之建物乃為訴外人羅阿發所
    建，嗣亡故後由被告羅榮燦、羅榮桐、羅榮輝、葉世馨、葉
    美娜、葉美華、葉美玲、葉美娟、葉美珍、許羅惜、羅榮欽
    、羅榮進、羅月雲、羅榮川、藍阿毛、羅惠敏、羅建成、羅
    美惠、羅建民、羅金泉、賴絹惠、羅旭如、羅靖怡、羅悅慈
    、羅虞村等25人繼承，而同為事實上處分權人之事實，乃為
    兩造所不爭執，堪信屬實。至原告主張前開建物其事實上處
    分權人尚包含被告羅紅（即訴外人羅阿發之次子羅天來之
    配偶）云云。惟查，羅阿發乃為51年4月3日亡故，其次子羅
    天來則為36年 7月16日亡故，而早於其父羅阿發，有繼承系
    統表及戶籍謄本在卷可按（詳卷(2)第249、250頁），故羅天
    來關於羅阿發之繼承權，係適用民法第1140條：「第1138條
    所定第1 順序之繼承人，有於繼承開始前死亡或喪失繼承權
    者，由其直系血親卑親屬代位繼承其應繼分。」之規定，其
    配偶即被告羅紅並無繼承權，因此原告此部分之主張，應
    屬無據。則原告主張依所有權之法律關係，請求被告羅榮燦
    、羅榮桐、羅榮輝、葉世馨、葉美娜、葉美華、葉美玲、葉
    美娟、葉美珍、許羅惜、羅榮欽、羅榮進、羅月雲、羅榮川
    、藍阿毛、羅惠敏、羅建成、羅美惠、羅建民、羅金泉、賴
    絹惠、羅旭如、羅靖怡、羅悅慈、羅虞村等25人，應將坐落
    系爭土地上如編號Ｃ所示面積158.28平方公尺之地上建物拆
    除，並將占有之基地返還予原告，核屬有據，應予准許；至
    其逾越前開範圍之請求，則無理由，尚難准許。
(４)附圖編號Ｄ、Ｄ-2、Ｄ-3所示建物部分：
    查被告辯稱就系爭編號Ｄ-2、Ｄ-3部分所示之建物，乃有不
    定期租賃關係存在乙節，應堪採信為真，業經本院審認如上
    ，故為有權占用，則原告主張依所有權之法律關係，請求被
    告被告林宏賓、林宏德、林宏仁、林宏維、林串陽等5 人，
    應將坐落系爭土地上如附圖編號Ｄ-2所示面積120.90平方公
    尺之地上建物拆除；被告林玉如、林小琪、林正達等3人，
    應將坐落系爭土地上如附圖編號Ｄ-3所示面積119.24平方公
    尺之地上建物拆除，並分別將上開建物占有基地之返還予原
    告，應屬無據，尚難准許。至亦經改建之編號Ｄ之建物，被
    告辯稱亦有不定期租賃關係存在云云，則難認已盡舉證之責
    ，無法信為真實業經本院審認如上。故就後者被告並無合法
    使用之權源，對於原告而言，自構成無權占有。而按，所有
    人對於無權占有或侵奪其所有物者，得請求返還之，對於妨
    害其所有權者，得請求除去之，民法第767 條定有明文。且
    請求拆除房屋，應以對房屋有所有權或事實上處分權者為被
    告。查編號Ｄ之建物乃為訴外人林阿生所建，嗣亡故後由被
    告林韓基、林陳素蘭、林淑珍、林素蓮、林雅萍、林坤明、
    林串陽、林宏賓、林宏德、林宏仁、林宏維、林玉如、林小
    琪、林正達等人繼承，而同為事實上處分權人之事實，乃為
    兩造所不爭執，堪信屬實。則原告主張依所有權之法律關係
    ，請求被告告林韓基、林陳素蘭、林淑珍、林素蓮、林雅萍
    、林坤明、林串陽、林宏賓、林宏德、林宏仁、林宏維、林
    玉如、林小琪、林正達等人，應將坐落系爭土地上如編號Ｄ
    所示面積59平方公尺之地上建物拆除，並將占有之基地返還
    予原告，核屬有據，應予准許；至其逾越前開範圍之請求，
    則無理由，尚難准許。
(５)如附圖編號Ｅ所示建物部分：
    查原告方面既有長期向被告游茂俊收取編號Ｅ所示建物部分
    地租之事實，縱認被告游茂俊辯稱係源自林阿文部分尚無足
    採，亦可認兩造間嗣後業直接成立不定期之租賃關係為是，
    從而被告游茂俊主張兩造間就系爭建物坐落之基地，乃有不
    定期租賃關係之存在等語，應堪信為真實，業經本院審認如
    上，故為有權占用，則原告主張依所有權之法律關係，請求
    被告游茂俊應將坐落系爭土地上如附圖編號Ｅ所示面積127.
    41平方公尺之建物拆除，並將上開占有建物之基地返還予原
    告，應屬無據，尚難准許。
(６)如附圖編號Ｈ、Ｊ所示建物部分：
    查被告辯稱就系爭編號Ｈ、Ｊ所示之建物乃有不定期租賃關
    係存在乙節，應堪信為真實，業經本院審認如上，故為有權
    占用，則原告主張依所有權之法律關係，請求被告林雪、游
    阿根、游林阿綿、李游淑惠、游淑選、吳游麗珠、游麗鳳、
    游振峰、游茂俊等9人，應將坐落系爭土地上如附圖編號Ｈ
    所示面積96.04平方公尺、編號Ｊ所示面積119.46平方公尺
    之地上建物拆除，並將上開建物占有之土地返還予原告，應
    屬無據，尚難准許。
(７)如附圖編號Ｆ、Ｆ-2所示建物部分：
    查被告辯稱就系爭編號Ｆ、Ｆ-2部分所示之建物，乃有不定
    期租賃關係存在乙節，應堪採信為真，故為有權占用，則原
    告主張依所有權之法律關係，請求被告林燦陽、林秀娥、林
    燦標、林素瓊、林麗貞、林錦昌、徐春英、林政安、林育緯
    等9人，應將坐落系爭土地上，如附圖編號Ｆ所示面積77.87
    平方公尺之地上建物拆除；及被告江蒼霖、江清祥、江清和
    、江阿珠、江英鳳、江惠菁、吳月娥、林昌賢、林靜、林
    家豪、林靜怡、呂林玉蘭、林燦能、林光庭、林阿純、林素
    良、林嘉筠、林裴翊、林素霞、林素梅、黃玉蘭、林心慧、
    胡林慧珍、林憲鴻、林淑慧、林琴、林阿儉、林榮州、林
    色鳳、林瑜湞、林寶香、林燦陽、林秀娥、林燦標、徐春英
    、林政安、林育緯、林素瓊、林麗貞、林錦昌等40人，應將
    坐落系爭土地上，如附圖編號Ｆ-2所示面積85.32 平方公尺
    平方公尺之地上建物拆除，並分別將上開建物占有之基地返
    還予原告，應屬無據，尚難准許。
(三)綜上所述，被告依所有權之法律關係，請求：(1)被告林玉美
    、林寶琴、林雪、林寶娥、林青華、林簡阿杏、林文貴、林
    文彬、曹阿麵、林國雄、林月惠、林秋娥、林秋琴、林秀鳳
    、簡彩雲、簡阿貴、廖林美珠、簡萬力、林美蘭、林萬成等
    20人，應將坐落系爭土地上如附圖編號Ａ-1所示面積173.63
    平方公尺之建物拆除，並將占有之基地返還予原告被告；(2)
    被告林碧霞、方秀婉、方妤萍、方錦全、林美雲、林雅婷、
    林錫欽、林肇村、林桂蘋等9 人應將坐落系爭土地上如附圖
    編號Ｂ-5所示面積67.21 平方公尺之建物拆除，並將占有之
    基地返還予原告；(3)被告林坤木應將如附圖編號Ｂ-6所示面
    積72.59 平方公尺之建物拆除，並將占有之基地返還予原告
    ；(4)被告羅榮燦、羅榮桐、羅榮輝、葉世馨、葉美娜、葉美
    華、葉美玲、葉美娟、葉美珍、許羅惜、羅榮欽、羅榮進、
    羅月雲、羅榮川、藍阿毛、羅惠敏、羅建成、羅美惠、羅建
    民、羅金泉、賴絹惠、羅旭如、羅靖怡、羅悅慈、羅虞村等
    25人，應將坐落系爭土地上如附圖編號Ｃ所示面積158.28平
    方公尺之建物拆除，並將占有之基地返還予原告；(5)被告林
    韓基、林陳素蘭、林淑珍、林素蓮、林雅萍、林坤明、林串
    陽、林宏賓、林宏德、林宏仁、林宏維、林玉如、林小琪、
    林正達等人，應將坐落系爭土地上如編號Ｄ所示面積59平方
    公尺之地上建物拆除，並將占有之基地返還予原告，為有理
    由，應予准許。至原告其餘逾前開範圍所為之請求，則屬無
    據，應予駁回。
參、假執行之宣告：
    兩造均陳明願供擔保，聲請宣告假執行及免為假執行（部分
    被告聲明願供擔保聲請免為假執行，其效力及於其餘屬必要
    共同訴訟當事人之被告），就原告勝訴部分核無不合，爰分
    別酌定相當擔保金額准許之。至其敗訴部分，則因訴之駁回
    ，而失所附麗，應併予駁回。
肆、本件事證已臻明確，兩造其攻擊、防禦方法及舉證，經核與
    判決結果無影響，爰不逐一論列，附此敘明。
伍、訴訟費用負擔之依據：民事訴訟法第79條、第85條第1、2項
    。
中    華    民    國    99    年    4     月    12    日
                  臺灣宜蘭地方法院民事庭
                      法  官  林翠華
正本係照原本作成。
如對本判決上訴，須於判決送達後20日內向本院提出上訴狀（須
附繕本）。
中    華    民    國    99    年    4     月    13    日
                      書記官  劉謹翊

司法院資訊處製作；財團法人民間司法改革基金會備份。
